臺灣臺東地方法院刑事判決　　　　　　　 95年度訴字第272號
公　訴　人　臺灣臺東地方法院檢察署檢察官
被　　　告　巳○○
指定辯護人　本院公設辯護人　甲○○
被　　　告　丙○○
選任辯護人　蕭芳芳律師
被　　　告　丁○○
選任辯護人　李泰宏律師
被　　　告　戊○○
　　　　　　庚○○
　　　　　　辛○○
上　三　人
選任辯護人　邱聰安律師
被　　　告　壬○○
選任辯護人　吳漢成律師
被　　　告　癸○○
選任辯護人　蕭芳芳律師
被　　　告　子○○
選任辯護人　劉櫂豪 律師
被　　　告　辰○○
選任辯護人　蕭芳芳律師
被　　　告　午○○
選任辯護人　林長振律師
被　　　告　未○○
　　　　　　酉○○
上　二　人
選任辯護人　吳漢成律師
被　　　告　亥○○
選任辯護人　陳信伍律師
被　　　告　地○○
選任辯護人　吳漢成律師
被　　　告　宇○○
選任辯護人　李泰宏律師
被　　　告　宙○○
選任辯護人　吳漢成律師
被　　　告　玄○○
選任辯護人　林長振律師
被　　　告　黃○○
選任辯護人　王丕衍律師
上列被告等因貪污治罪條例等案件，經檢察官提起公訴 (95年度
偵字第1533號、偵緝字第178號)，本院判決如下：
    主  文
巳○○依據法令從事公務之人員，共同連續利用職務上之機會，
詐取財物，處有期徒刑柒年陸月，褫奪公權伍年；共同所得財物
新臺幣貳佰萬壹仟零柒拾貳元，應與其他被告連帶追繳，並發還
被害人臺東縣政府；如全部或一部無法追繳時，連帶以其財產抵
償之。
辰○○、午○○、戊○○與依據法令從事公務之人員，共同連續
利用職務上之機會，詐取財物，各處有期徒刑柒年陸月，均褫奪
公權伍年；共同所得如附表四所示之財物，應分別與巳○○連帶
追繳，並發還被害人臺東縣政府；如全部或一部無法追繳時，連
帶以其財產抵償之。
酉○○、丙○○、辛○○與依據法令從事公務之人員，共同連續
利用職務上之機會，詐取財物，各處有期徒刑柒年肆月，均褫奪
公權肆年；共同所得如附表四所示之財物，應分別與巳○○連帶
追繳，並發還被害人臺東縣政府；如全部或一部無法追繳時，連
帶以其財產抵償之。
未○○與依據法令從事公務之人員，共同利用職務上之機會，詐
取財物，處有期徒刑柒年貳月，褫奪公權肆年；共同所得如附表
四所示之財物，應與巳○○連帶追繳，並發還被害人臺東縣政府
；如全部或一部無法追繳時，連帶以其財產抵償之。
壬○○、子○○、亥○○、黃○○與依據法令從事公務之人員，
共同連續利用職務上之機會，詐取財物，各處有期徒刑柒年貳月
，均褫奪公權肆年；共同所得如附表四所示之財物，應分別與巳
○○連帶追繳，並發還被害人臺東縣政府；如全部或一部無法追
繳時，連帶以其財產抵償之。
丁○○、地○○、宙○○、玄○○與依據法令從事公務之人員，
共同連續利用職務上之機會，詐取財物，各處有期徒刑參年拾月
，均褫奪公權肆年；各減為有期徒刑壹年拾壹月，均褫奪公權貳
年；共同所得如附表四所示之財物，應分別與巳○○連帶追繳，
並發還被害人臺東縣政府；如全部或一部無法追繳時，連帶以其
財產抵償之。
宇○○、庚○○與依據法令從事公務之人員，共同利用職務上之
機會，詐取財物，各處有期徒刑參年捌月，均褫奪公權肆年；各
減為有期徒刑壹年拾月，均褫奪公權貳年；共同所得如附表四所
示之財物，應分別與巳○○連帶追繳，並發還被害人臺東縣政府
；如全部或一部無法追繳時，連帶以其財產抵償之。
癸○○與依據法令從事公務之人員，共同利用職務上之機會，詐
取財物，處有期徒刑參年陸月，褫奪公權貳年；減為有期徒刑壹
年玖月、褫奪公權壹年；共同所得如附表四所示之財物，應與巳
○○連帶追繳，並發還被害人臺東縣政府；如全部或一部無法追
繳時，連帶以其財產抵償之。
    事  實
一、巳○○於民國87年11月3日起至92年4月1日止 (起訴書誤載
    為88年8月19日起至92年3月30日止)，任職於臺東縣政府建
    設局 (後改制為工務局、城鄉發展局)，為臨時僱用人員，
    負責建造執照、雜項執照、使用執照申請案件之文件收發，
    並依據「建造及雜項執照查核審查表」或「自用農舍建造執
    照審查表」 (下稱審查表)上承辦決行人士裁定之行政規費
    及行政罰鍰金額繕寫開立「臺灣省臺東縣政府行政規費收入
    存根聯、收入通知聯、收入報核聯、收據聯」四聯單 (下稱
    規費四聯單)及「臺灣省臺東縣政府行政罰鍰存根聯、報告
    單聯、繳款單聯、收據聯」四聯單 (下稱罰鍰四聯單)，留
    存規費收入存根聯及罰鍰存根聯後，並將規費收入通知聯、
    收入報核聯、收據聯三聯單 (下稱規費三聯單)或行政罰鍰
    報告單聯、繳款單聯、收據聯三聯單 (下稱罰緩三聯單)交
    由申請民眾或代辦之跑件業者 (下稱跑件業者)持向臺東縣
    政府財政局出納股繳納行政規費及行政罰鍰，再憑繳款單據
    始能交付建築執照 (即建造、雜項及使用執照)，係依據法
    令從事公務之人員。巳○○明知應依據審查表所載裁定行政
    規費及行政罰鍰金額據實繕寫開立規費四聯單及罰鍰四聯單
    ，並將規費三聯單及罰鍰三聯單交由申請民眾或代辦業者憑
    以納繳行政規費及行政罰鍰後，憑繳款單據始能交付建築執
    照予申請民眾或代辦業者，然巳○○因需錢償債及花用，竟
    基於意圖為自己不法所有之概括犯意，自88年8月19日起至
    91年11月22日止，利用職務上之機會，連續個別或與下述人
    員共同為下列詐取財物之犯罪行為：
(一)巳○○於繕寫開立附表一號次第20號、第51號案件規費四聯
    單及附表二號次第B01號、B13號、B17號、B18號、C29號案
    件罰鍰四聯單時，向代辦業者表示款項交由其代繳，經上述
    案件之代辦業者首肯後，巳○○即於規費四聯單及罰鍰四聯
    單上僅繕寫開立應繳或應罰金額尾數 (詳如附表一、二實際
    繳庫金額欄所載)，將此不實之事項登載於其職務上所掌之
    規費四聯單及鍰罰四聯單之公文書上，除各留一聯存根聯外
    ，再持前開內容不實之另外規費三聯單及罰鍰三聯單 (巳○○常將罰鍰報告單聯留存，將罰鍰存根聯及其他二聯併成三
    聯單)自行前往臺東縣政府公庫即臺東縣政府財政局出納股
    依尾數繳交行政規費及行政罰鍰而行使前開公文書，交由不
    知情之臺東縣政府財政局出納股承辦人員依上開三聯單上所
    載尾數收款，並於規費三聯單及罰鍰三聯單上蓋用「臺東縣
    政府收款之章」後，由出納股承辦人員留存行政規費收入報
    核聯、行政罰鍰繳款單聯，將行政規費收入通知聯、收據聯
    及行政罰鍰報告單聯 (或存根聯)、收據聯退還巳○○，巳
    ○○即將蓋有「臺東縣政府收款之章」之行政規費收據聯及
    行政罰鍰收據聯等單據併於原留存之行政規費收入存根聯、
    行政罰鍰存根聯 (或報告單聯)下方，再於金額欄上加填原
    應繳及應罰金額，如業主需要收據，則將上開加填後之行政
    規費與行政罰鍰之收據聯交由代辦業者收執，以此方式侵吞
    應繳行政規費、行政罰鍰與實繳尾數之差額，足以生損害於
    臺東縣政府行政規費及行政罰鍰收取、統計之正確性及申領
    建築執照之業主，巳○○並藉此詐得新臺幣 (下同)228,100
    元之不法所得。
(二)巳○○又連續分別與熟識之代辦業者周瑞生 (於94年9月2日
    死亡，檢察官已另為不起訴處分確定)、丙○○、丁○○、
    戊○○、辛○○、壬○○、子○○、辰○○、午○○、酉○○、亥○○、地○○、宙○○、玄○○、黃○○等15人商定
    ，共同基於明知為不實之事項，登載於巳○○公務員職務上
    所掌之公文書及利用巳○○公務員職務上之機會詐取財物之
    概括犯意聯絡，另又與熟識之代辦業者癸○○、未○○、宇
    ○○、庚○○共同基於明知為不實之事項，登載於巳○○公
    務員職務上所掌之公文書及利用巳○○公務員職務上之機會
    詐取財物之犯意聯絡，由巳○○依雙方事先之合意於臺東縣
    政府建設局建管課執行公務時，繕寫上開業者代辦如附表一
    ( 行政規費部分，上述所揭號次部分除外)、附表二 (行政
    罰鍰部分，上述所列號次部分除外)所列案件開立行政規費
    四聯單及行政罰鍰四聯單時，僅繕寫開立應繳或應裁罰金額
    尾數 (詳如附表一、附表二實際繳庫之金額欄內所載)，將
    此不實之事項登載於職務上所掌之規費四聯單及罰鍰四聯單
    等公文書後，再以上述之方式，將內容不實之規費三聯單及
    罰鍰三聯單交上開業者或由巳○○自行持往臺東縣政府公庫
    即財政局出納股繳交行政規費及行政罰鍰應繳款項之尾數，
    由臺東縣政府財政局出納股承辦人依上開三聯單上所載尾數
    收款，並於行政規費三聯單及行政罰鍰三聯單上蓋用「臺東
    縣政府收款之章」，留存行政規費收入報核聯及行政罰鍰繳
    款單聯後，將其餘二聯退還繳款之上開業者或巳○○本人，
    上開業者復將上揭蓋有公印文之另二聯持交巳○○，由巳○○將蓋有「臺東縣政府收款之章」之二聯單併於原留存之行
    政規費收入存根聯、行政罰鍰存根聯 (或報告單聯)下方，
    再於金額欄上加填原應繳或應罰金額之全額後，將收據聯交
    付予代辦業者，以此方式詐得短繳應繳行政規費及應裁罰行
    政罰鍰金額與尾數之差額，再由周瑞生、丙○○、丁○○、
    戊○○、庚○○、辛○○、壬○○、癸○○、子○○、辰○○、午○○、未○○、酉○○、亥○○、地○○、宇○○、
    宙○○、玄○○、黃○○等業者同時或事後將差額半數，依
    合意和巳○○均分並交其收受，共同利用巳○○公務員上開
    職務上之機會，以登載不實公文書之方式，詐取上開行政規
    費及行政罰鍰差額之財物，足以生損害於臺東縣政府行政規
    費及行政罰鍰收取、統計之正確性及申領建築執照執照之業
    主，巳○○亦因而詐得812,208元不法所得，其他跑件業者
    亦分別詐得如附表四所載之款項，總計臺東縣政府公庫受有
    1,624,417元之損害。
(三)巳○○於辦理附表三所列案件 (編號M01因尚未繳款領取執
    照除外)時，均未依據裁定之罰鍰金額開立罰鍰四聯單交由
    代辦業者向臺東縣政府財政局出納股繳交行政罰鍰：附表三
    編號M02由巳○○向李麗文收取應繳之行政罰緩後，巳○○
    即將建築執照交李麗文領取，該筆款項則由巳○○由全數侵
    吞。附表三編次M03係因代辦業者庚○○延誤申辦而遭裁罰
    ，罰鍰須由庚○○自行負擔罰鍰款項，庚○○即與巳○○協
    議，若巳○○不開立罰鍰四聯單繳款即將建築執照交付予庚○○，庚○○即給付該次應裁罰金額之半數交由巳○○收受
    ，2人合意共同詐取該行政罰鍰全數後，巳○○即依約將建
    築執照發交庚○○領取，並詐得該罰鍰全額之半數。附表三
    編號M04則係因午○○自致延誤致遭裁罰，須由午○○自行
    負擔罰鍰款項，午○○亦與巳○○協議以上開不開立罰鍰四
    聯單繳款即交付建築執照之方式，共同詐取應繳納之行政罰
    鍰，嗣午○○將約定之罰鍰金額半數交付巳○○收受後，巳
    ○○即將建築執照交午○○領取。附表三編號M05乙案，巳
    ○○因已與玄○○事先約定平分差額，所以未開立罰鍰四聯
    單交由玄○○繳款即將建築執照交代辦業者玄○○領取，後
    玄○○即將全額之半數交付予巳○○，且未返回建管課領取
    單據補繳款項。如附表三編號M06與M08亦因代辦業者宙○○
    延誤申辦致遭裁罰，宙○○須自行負擔罰鍰，宙○○即與巳
    ○○協議不開立罰鍰四聯單繳款即交付建築執照，宙○○並
    交付該2案應裁罰金額半數予巳○○收受，共同詐取該2筆行
    政罰鍰。附表三編號M07係由同事陳菊英承接、設計並送件
    之案件，巳○○未開立罰鍰四聯單並取得繳款單據附卷，即
    將建築執照交由陳菊英領回。附表三編次M09則係因酉○○
    延誤案件申辦進度，致遭裁罰，須由酉○○自行負擔罰鍰，
    酉○○即與巳○○協議不開立罰鍰四聯單繳款，於酉○○交
    付該案應裁罰金額半數予巳○○收受後，巳○○即將該案建
    築執照交付予酉○○，共同詐取該案行政罰鍰，巳○○亦因
    而詐得90,423元之不法所得，臺東縣公庫亦受有148,55 5
    元之損害。
(四)嗣因臺東縣政府政風室人員查覺，陪同巳○○前往法務部調
    查局臺東縣調查站自白後，始悉上情，並查得巳○○不法所
    得共2,001,072元，丙○○共148,600元 (個人分得74,300元
    ) ，丁○○共49,000元 (個人分得24,500元)，戊○○共
    194, 100元 (個人分得97,050元)，庚○○共28,560元 (個
    人分得14,280元)，辛○○共131,000元 (個人分得65,500元
    ，壬○○共99,000元 (個人分得49,500元)，癸○○共1,600
    元 (個人分得800元)，子○○共53,600元 (個人分得26,800
    元)，辰○○共234,800元 (個人分得117,400元)，午○○共
    199,9 00元 (個人分得99,950元)，未○○共101,400元 (個
    人分得50,700元，酉○○共169,160元 (個人分得84,580元)
    ，亥○○共85,000元 (個人分得42,500元)，地○○共
    43,700元 ( 個人分得21,850元)，宇○○共37,117元 (個人
    分得18,558 元)，宙○○共42,328元 (個人分得21,164元)
    ，玄○○共2 7,616元 (個人分得13,808元)，黃○○共
    83,300元 (個人分得41,650元)；總計臺東縣政府公庫收入
    減少2,001,072元。
二、案經法務部調查局臺東縣調查站移請臺灣臺東地方法院檢察
    署檢察官偵查起訴。
    理  由
壹、程序方面:
一、按被告以外之人於審判外之陳述，雖不符前4條之規定，而
    經當事人於審判程序同意作為證據，法院審酌該言詞陳述或
    書面陳述作成時之情況，認為適當者，亦得為證據。當事人
    、代理人或辯護人於法院調查證據時，知有第159條第1項不
    得為證據之情形，而未於言詞辯論終結前聲明異議者，視為
    有前項之同意。刑事訴訟法第159條之5定有明文。查本案證
    人李淑娟 (原名李佩樺)、陳惠親、天○○、寅○○於法務
    部調查局臺東縣調查站之證述，其性質雖屬傳聞證據，惟被
    告、辯護人及檢察官對上開證人所為筆錄內容，明知有刑事
    訴訟法第159條第1項不得為證據之情形，均於言詞辯論期日
    明示同意作為證據 (見本院卷第1宗第313頁)，至檢察官所
    提柯賢義等36人於調查站之證述，被告及辯護人於本審審理
    時均表示無意見，且於言詞辯論終結前亦均未聲明異議，本
    院審酌前開證人於調查站中所為陳述作成時之狀況，並無何
    不適當之情形，依首揭規定，應認為有證據能力，合先敘明
    。
二、再按被告以外之人 (包括共同被告等)於偵查中向檢察官所
    為陳述，除顯有不可信之情況者外，得為證據，刑事訴訟法
    第159條之1第2項亦定有明文。蓋因檢察官代表國家偵查犯
    罪，依法有訊問被告、證人及鑑定人之權力，且須對被告有
    利、不利之情形均應注意，況徵諸實務運作，檢察官實施刑
    事偵查程序，亦能恪遵法定程序之要求，不致有違法取證情
    事且可信度極高，是被告以外之人前於偵查中已具結而為證
    述，除反對該項供述得具有證據能力之一方，已釋明「顯有
    不可信之情況」之理由外，不宜以該證人未能於審判中接受
    他造之反對詰問為由，即遽指該證人於偵查中之陳述不具證
    據能力，方符前揭法條之立法意旨。是證人即共同被告巳○○於檢察官偵查時所為之證述，其他被告及辯護人均未曾提
    及檢察官在偵查時，有任何不法取供之情形，且客觀上並無
    顯不可信之情況，前揭證人於偵查中之證言自具有證據能力
    ，其他被告及辯護人空言否認上開證人偵查中證言之證據能
    力，依上說明，自不足採。
三、又本案證人翟奇霞、孫忱坤、沈永東、蘇步東、溫歐玉霞、
    呂芳昌、鄭傳龍、彭麗卿、曹淳蓁等人所提出之收據影本、
    係代辦業者繳納行政規費或行政罰鍰後執交證人之憑據，為
    公務員職務上製作之紀錄文書，且有同式之通知聯 (或報告
    單聯)、報核聯 (或繳款單聯)及存根聯等在卷可資佐證，證
    人陳志賢所提之付款簽收簿影本。係被告地○○簽收證人陳
    志賢交付行政罰鍰之憑據，為從事業務之人於業務上所製作
    之紀錄文書，依刑事訴訟法第159條之4第1款、第2款規定，
    除有顯不可信之情況外，自有證據能力，被告及辯護人否認
    上開書證之證據能力，既無法舉事證以證明有何顯不可信之
    情況，又忽略上開書證均有卷附之行政規費及行政罰鍰其他
    各聯單據可資勾稽，所辯自不足採信。
貳、實體方面:
一、訊據被告巳○○對於前揭明知為不實之事項，而登載於職務
    上所掌之公文書及利用職務上之機會，詐取財物之犯罪事實
    於法務部調查局臺東縣調查站 (下稱調查站)、偵查中、本
    院準備程序及審理時均坦承不諱。核與證人周瑞生 (見調查
    卷第2宗『嫌疑人調查筆錄部分』第359頁至第383頁)、楊彩
    詩 (見調查卷第2宗第147頁至第178頁、偵1533號卷第32頁
    至第34頁)、陳梅芬 (見調查卷第2宗第347頁至第358頁)於
    調查站調查時證述之情節相符，證人楊彩詩 (見偵1533號卷
    『下稱偵卷』第150頁至第151頁)、陳梅芬 (見偵卷第137頁
    至第13 8頁)復於偵查中為相同之證述，此外，又有臺東縣
    政府建管及使管單位行政規費繳款紀錄一覽表 (即附表一)
    、附表一行政規費收入報核聯及收入存根聯影本1宗、臺東
    縣政府建管及使管單位行政罰鍰繳款紀錄一覽表 (即附表二
    ) 、臺東縣政府建管單位八十九年行政罰鍰繳款紀錄一覽表
    ( 即附表三)、上開附表二、三所示案件之審查表影本、行
    政罰鍰繳款單據等相關資料5宗、上開行政規費及行政罰鍰
    四聯單之照片各1宗等證據資料附卷可稽，由上各節相互參
    研，足認被告巳○○上開自白核與事實相符，本案事證明確
    ，被告巳○○犯行堪予認定，應依法論科。
二、被告丙○○、丁○○、戊○○、庚○○、辛○○、壬○○、
    癸○○、子○○、辰○○、午○○、未○○、酉○○、亥○○、地○○、宇○○、宙○○、玄○○、黃○○等18人則均
    矢口否認有前揭與公務員明知為不實之事項，而登載於職務
    上所掌之公文書及與公務員，共同連續或共同利用職務上之
    機會，詐取財物之犯行，被告丁○○辯稱: 巳○○因其工作
    較忙，便表示可以幫其等代繳罰鍰，其遂將罰鍰全額交由巳
    ○○代繳，爾後核對收據無誤，巳○○所言全係誣陷其之清
    白云云；被告戊○○辯稱: 僅係受雇送件而已，沒有前揭犯
    行云云；被告子○○辯稱: 個人財務沒有問題，沒有必要賺
    這種黑錢，起訴書附表內很多空白，未載跑件業者，難道這
    些民眾也和巳○○平分差額嗎? 況個人承辦案件極多，如有
    合作，巳○○就無須再找他人合作云云；被告午○○辯稱:
    起訴書所述案件皆由巳○○代繳，收據也都載明其所交付之
    行政規費或罰鍰之全額，況先行動工的案件都需繳行政罰鍰
    乃跑件業者均知之事實，皆已明示業主，罰鍰自非跑件業者
    負擔，至收據乙事，係因交由巳○○代繳，林女未將收據交
    回云云；被告宇○○辯稱: 以前辦過很多案件，也沒有發生
    這種事，起訴書所載期間人在南投，已記不清楚是否有去領
    件云云；被告宙○○辯稱: 跟巳○○沒有金錢往來，也沒有
    任何的協定云云；被告玄○○辯稱: 所承辦之案件，都是業
    主卯○○、己○○自行拿錢去縣政府繳納的，執照也是他們
    自己去領的，伊都未經手云云；其餘被告則均辯稱: 本案都
    是巳○○片面之詞，渠等均無檢察官所指之犯行云云；辯護
    人則為被告丙○○辯護稱: 巳○○於偵查中先稱繳尾款差額
    對分是被告告訴她的，然林女首件犯行在88年8月19日，被
    告遭起訴的第1件卻在89年6月15日，顯見林女所言不實，嗣
    後林女於審判中再稱係伊主動邀約被告為之，顯見證詞前後
    矛盾，且亦不可能由被告先交全額款項予林女，再由林女返
    還半數之必要云云；為被告癸○○辯護稱: 呂女承辦案件數
    量極多，殊無僅為和林女共犯一件所得僅800元而自陷7年以
    上重罪之可能云云；為被告辰○○辯護稱: 被告雖與巳○○
    間有私人借貸關係，惟並未與林女有均分差額之犯意聯絡，
    雙方僅於被告應繳納規費或罰鍰時，由林女代為繳交全額，
    作為清償借款之方式，隔一段時間雙方再清算，林女於審判
    時雖稱有抵銷乙節，然又隨口否認，顯見其所言不實云云；
    為被告丁○○辯護稱：苟被告有和巳○○勾結，則起訴書所
    載時段內被告送件達15件以上，不可能只有3件有瑕疵云云
    ；為被告宇○○辯護稱：如有和巳○○勾結，應不只起訴書
    所指1件而已，顯見林女所言不實云云；為被告戊○○、庚○○、辛○○辯護稱: 附表二號次B31東區職訓中心乙案，
    巳○○在行政罰鍰單據上蓋校正章，將1,000元更正為9,000
    元是不符規定的，不足作為被告辛○○參與犯罪之證據，且
    巳○○應製作規費及罰鍰之月報表呈核，經建設局長轉財政
    局，顯見臺東縣政府有關人員不可能陷於錯誤，且核發使用
    執照時，須將繳款單據粘貼在卷宗上，供承辦技士審核，益
    可證承辦人員並未陷於錯誤，而無偽造文書的問題，證人天
    ○○已明白證述係巳○○要求代繳罰鍰，所繳金額與收據相
    符，證人寅○○亦證稱當時確有繳納39,200元，顯見林女稱
    有平分差額一半予戊○○不實，再收據上筆跡皆為林女所有
    ，則林女於偵查中稱戊○○自行拿單據去填寫，然後分1半
    給她等語亦屬虛妄云云；為被告未○○、酉○○、宙○○、
    壬○○、地○○辯護稱：被告未○○於偵查中已表明所有案
    件皆自己親送，未假手巳○○，和林女所述不同，再依林女
    所述，顯可1人獨力完成，不必和其他被告平分，被告酉○○承辦之詹順興案件既然是由被告酉○○親自持單繳納款項
    ，自無所謂平分差額的問題，承辦吳春案件根本沒有收據，
    如何填上尾數繳款? 且溫歐玉霞案件之罰鍰收據既經塗改，
    亦與巳○○所言事後填上全額的態樣矛盾，巳○○所言自不
    能相信; 被告地○○所涉2件金額極少，不必甘冒觸法之危
    險而配合林女，被告酉○○有關案件中到底有無平分差額，
    林女前後供述不一，且附表三編號M09乙案既無收據，如何
    平分差額? 被告壬○○尚有10,000元借款債權，如可和林女
    平分差額，應早已清償完畢，足見吳、林2人往來不密切，
    被告宙○○部分，業主均已知悉罰鍰之事，根本無庸鍾君承
    擔罰款，再既可平分差額，何不每件平分，且平分差額案件
    比例甚低，顯見應是林女個人所為云云；為被告子○○辯護
    稱：巳○○供述前後不一，且無補強證據，所言自不足採信
    云云；為被告午○○、玄○○辯護稱：被告午○○之夫申○○之前開立支票予巳○○，係支付營造稅用，與平分差額無
    關，另附表三編號M04乙案，業主早已知悉裁罰乙事，與林
    女所述不符，被告玄○○所涉部分均由業主親自繳納規費及
    罰鍰，與被告玄○○無關云云；為被告亥○○辯護稱：被告
    所涉案件均由其雇員李佩樺全額繳交巳○○處理，林女於交
    互詰問時供述不一，無法確定繳款為何人？何時？何地，自
    不能採為斷罪之證據云云；為被告黃○○辯護稱：本案僅有
    巳○○1人之指訴，且前後矛盾，證人即被告雇用之陳惠親
    於調查站已陳明係將應繳款交給林女，林女則將收據交給證
    人，金額完全相符，顯見林女所言不實云云。
三、經查:
(一)被告巳○○於自87年11月3日起迄92年4月1日止，在臺東縣
    政府建設局 (後改制為工務局、城鄉發展局)建築管理課擔
    任臨時僱員，負責建造執照、雜項執照、使用執照申請案件
    之文件收發、檔案管理等工作，有臺東縣政府95年12月5日
    府行庶字第0950093209號函附契約書在卷足憑 (見本院卷第
    1宗第67頁至第78頁)，依95年5月30日修正前貪污治罪條例
    第2條 (即92年2月6日修正公布之同條例同條號)及95年7月1
    日修正施行前之刑法第10條第2款規定，被告巳○○乃係依
    法令從事於公務之人員，有貪污治罪條例之適用，縱上開法
    律修正施行後，被告巳○○既係依法令服務於地方自治團體
    所屬機關而具有法定職務之人員，則無論修法前後，被告巳
    ○○均具有公務員身分應毋庸疑。
(二)證人巳○○先於偵查中結證稱: 「 (問: 妳原來在縣政府工
    務局擔任何職?) 在建管課擔任臨時僱員，負責申請建築執
    照的收件及發件及檔案室管理。」、「 (問: 申請建築執照
    及使用執照之規費及行政罰鍰的開單是不是妳負責處理的?)
    是的。」等語 (見偵卷第41頁)，後又結證稱:「 (問: 規費
    的部分妳開的是幾聯單?) 白的第1張留底，第2張、第3張及
    第4張交給業者去縣政府財政局出納股那邊繳納，出納股那
    邊留1張淺綠色，另外2張黃色及粉紅色交給業者拿給我核對
    ，我再將粉紅色或黃色其中1張給業者拿回去報帳，再將另1
    張黃色夾在白色留底後面。」、「 (問: 有關行政罰鍰部分
    ?) 都是一樣，也是四聯，都跟規費的情形一樣。」等語 (
    見偵緝178號卷『下稱偵緝卷』第7頁)，核與證人巳○○在
    調查站詢問時供稱: 「我的業務職掌主要係建築 (使用)執
    照的收發工作，包括申請案件的收文、案件的分案，承辦人
    員辦理完畢，經呈判後再轉交給我，以便採取進一步之作業
    ，其中包括發文回覆通知申請人，規費、罰鍰單據之開立等
    相關作業，另外尚須負責本課檔案之管理，編製職掌範圍相
    關文書報表，及向財政局領取單據等項目。民眾於申請建築
    執照時，我收文後依責任分區將案件分配給各承辦技士，‥
    ．承辦技士會將審查結果及應繳規費、罰鍰等之裁罰理由、
    計算方式及法令依據，直接簽註在審查表上的空白處，我再
    依據承辦技士所簽註之資料填寫應收的規費、罰鍰總數等，
    並開立行政規費、行政罰鍰等單據，填寫應繳納之金額，跑
    件業者或業主本身，再持單據前往財政局繳納，繳清款項後
    再送交本人，在完成規費及罰鍰繳納之後，才會將建造執照
    及使用執照等交付給申請人或業主。」等語 (見調查站『臺
    東縣政府建管課及使管課人員貪瀆不法案』卷第20頁至第21
    頁)所述之情節大致相符，參以證人巳○○於本院審理時證
    稱:「(辯護人問: 妳所開的罰款的單子是四聯單或三聯單?
    )是四聯單。」、「 (辯護人問: 妳在調查站筆錄說有些是
    當事人的收執聯、有些是機關的收執聯，是如何區分的? 是
    顏色區分嗎?) 是顏色區分，紅色、白色、草綠色、黃色。
    只要去財政回來的那2張都可以給業主。」、「 (辯護人問:
    妳這4張是如何用途?) 四聯單我先撕3張下來，3張到財政課
    繳費，財政課留存1張，退2張到我那裡 (通常是黃、粉紅色
    ) ，1張我會訂在沒有撕走我自行留存的白色存根上，1張給
    業主。」、「 (辯護人問: 最後妳留著的那2張做何用途?)
    單據上面有編號管制，財政課要我們自己存。」等語 (見本
    院卷第2宗第25頁)，及證人即臺東縣政府工務局建管課課長
    柯義賢(見調查卷第3宗『關係人、證人調查筆錄部分』第5
    頁至第7頁)、證人即該課承辦技士劉邦熙 (見調查卷第3宗
    第1027頁、第1031頁)、黃錦明 (見調查卷第3宗第943頁、
    第947頁)、羅文政 (見調查卷第3宗第985頁、989頁、991頁
    )、張益豪 (見調查卷第3宗第963頁、第968頁、第971頁)、
    蔡勝雄(見調查卷第3宗第1045頁、第1049頁)、涂哲豪 (見
    調查卷第3宗第1007頁、第1013頁、第1019頁)、賴旻炫 (見
    調查卷第3宗第1065頁、第1069頁)、及證人即臺東縣政府使
    用管理課課長張玉惠 (見調查卷第3宗第1083頁、第1085頁)
    等人之證述，益足佐證巳○○於上開服公職期間，係負責建
    造執照、雜項執照、使用執照申請案件之文件收發，並依據
    審查表上承辦決行人裁定之行政規費及行政罰鍰金額繕寫開
    立規費四聯單及罰鍰四聯單，除留存一聯外，再將規費三聯
    單或罰緩三聯單交由申請民眾或代辦業者持向臺東縣政府財
    政局出納股繳納行政規費及行政罰鍰後，業主或跑件業者將
    其中一聯交回巳○○訂在原留存之存根聯上備查，憑上開繳
    款單據始能交付建築執照等事實，堪以認定，其職權範圍亦
    極為明確。
(三)按證人之陳述有部分前後不符，或相互間有所歧異時，或因
    記憶淡忘、或事後迴護被告、或因其他事由所致，究竟何者
    為可採，法院仍得本其自由心證予以斟酌，非謂一有不符或
    矛盾，即應認其全部均為不可採信；尤其關於行為動機、手
    段及結果等之細節方面，證人之證言，有時亦有予以渲染之
    可能；然其基本事實之陳述，若果與真實性無礙時，則仍非
    不得予以採信（最高法院74年臺上字第1599 號判例要旨、
    90年度臺上字第6078號判決意旨參照）；因之，證人供述之
    證據，前後縱有差異，事實審法院依憑證人前後之供述證據
    ，斟酌其他證據，本於經驗法則與論理法則，取其認為真實
    之一部，作為論罪之證據，自屬合法（最高法院90年度臺上
    字第6943號判決意旨參照）。況人之記憶有限，常隨時間之
    經過而有所遺忘，自不能期待該等證人刻意記憶各項細節，
    且本案發生迄今已逾8年，涉案人數眾多，起訴案件達232筆
    ，證人巳○○ (下稱林女)與其他被告又相處良好，無何隙
    怨，甚而有金錢借貸互通有無之密切關係，於事後曲意迴護
    ，亦屬人之常情，是證人巳○○事後所為回憶難免略有模糊
    或證言前後齟齬之處，當不得因指述之細節稍有不同，即認
    林女之證言不足為採。準此:
  (1)證人林女於本院審理時證稱: 「 (檢察官問；有這種情形的
    被告有哪些人?) 丙○○、丁○○、戊○○、庚○○、辛○○、壬○○、癸○○、子○○、辰○○、午○○、未○○、
    酉○○、亥○○、地○○、宇○○、宙○○、玄○○、黃○○。」、「 (檢察官問: 上述的這些人是不是都有拿尾數的
    單據去出納股繳納?) 有的。」、「 (檢察官問: 這些人有
    無將全額的錢交給妳，要妳去幫他們繳納?) 沒有，都是只
    有繳尾數的錢。」、「 (檢察官問: 妳有無幫這些人拿尾數
    的單據去出納股繳納過?) 有。」、「 (檢察官問: 繳納尾
    數的錢是誰出的?) 跑件者。」、「 (檢察官問: 上述妳所
    說的這些跑件業者，如何知道可以用這些方式來處理差額均
    分這件事情?) 我不清楚。」等語 (見本院卷第1宗第360頁
    至第361頁)，是被告丙○○等18人均有與林女共同詐取行政
    規費及罰鍰差額之犯意聯絡，且渠等也皆有拿林女登載不實
    之單據即公文書前往出納股繳納款項，且只繳納尾數之行為
    分擔極明。
  (2)證人林女於審理中復證稱: 「 (檢察官問: 就妳有印象的有
    哪些人問妳可以這樣做的?) 周瑞生他有跟我這樣子提過，
    但他沒有告訴我說是何人告訴他的，他只有說有人就可以這
    樣做。」等語 (見本院卷第1宗第361頁)，核與其在偵查中
    結證稱: 「 (問: 這個方式是誰告訴妳的?) 剛開始是周瑞
    生向我講說繳給政府不如不要繳，妳的經濟也很困難，有些
    業主不要收據，反正能不要繳就不要繳。」、「 (問: 其他
    的人如何知道這種繳尾款差額平分的方式?) 其他人應該是
    聽同業說，就跑來問我，我熟的就平分處理，不熟的我就不
    要，因為這些人都是已經做很久了，這些人都是地下業者，
    自己找業主比較不會有問題，所以我才這樣做。」等語 (
    見偵卷第42頁至第43頁)相符，參以周瑞生於調查站中坦承
    有和林女共犯只繳尾款平分差額以詐取財物之事實 (見調查
    卷第2宗第361頁至第363頁)，可認此種只繳尾款再平分差額
    以詐取財物之方式應係行之有年，為跑件業者所週知，惟係
    何人先告訴林女此等詐財方式，究與被告等人是否有與林女
    共犯詐取財物之犯行無關。
  (3)證人林女於審理時證稱: 「 (辯護人問: 依據起訴書所載，
    所有附表的實際繳庫金額的餘額，零頭妳決定的標準在哪裡
    ?) 罰款是主辦人開出來的，但我所寫的尾數，個位、十位
    、百位、千位沒有標準。」、「 (辯護人問: 到底做這個決
    定，尾數多少的決定，是妳個人隨機或是經過協議的?) 有
    的是我個人決定的，有的是經過協議。」、「 (辯護人問:
    在什麼情況下妳自己決定的? 在什麼情況下、何處經過協議
    的?) 案件下來時，我會跟跑件業者說多少錢，有時主辦人
    寫多少，我就開尾數，我們在辦公室領件的時候，只在口頭
    上說而已，至於我開尾數則沒有什麼標準。」、「 (辯護人
    問: 剛剛所提示9,000元及25元的差距如此大，妳們在協議
    的過程中有無發生討價還價的事情?) 沒有。」、「 (辯護
    人問: 妳們在協議的時候，難道不害怕妳後面的同事發現嗎
    ?) 因為我旁邊沒有人，我是坐在中間，我1個人是坐2個位
    置，因為我要審核及收發的東西比較多，而且也都是我1個
    人在做。」、「 (檢察官問: 妳剛剛說到尾數的標準有的是
    有經過協議，其協議的情形如何?) 如1仟元零多少或1萬零
    多少，那是沒有一定的標準，我會寫說不要太離譜這樣。」
    、「 (檢察官問: 除了妳以外，妳有跟起訴書其他被告有具
    體的協議過?) 丙○○、庚○○、辛○○、辰○○、午○○
    、未○○、酉○○、宇○○、宙○○。」、「 (檢察官問:
    妳剛剛有說的妳沒有開收據之前，妳跟跑件業者，是指何意
    思?) 就是我們1人1半的意思。」、「 (檢察官問: 所謂1人
    1 半，是不是應繳金額沒有繳納部分妳跟跑件業者1人1半的
    意思是不是?) 是的。」等語 (見本院卷第2宗第26至第29頁
    ) ，是林女開尾數並無一定之標準，乃視情況以最少成本為
    之，只需不要太離譜即可，且有和被告丙○○、庚○○、辛○○、辰○○、午○○、未○○、酉○○、宇○○、宙○○
    等人協議開多少尾數，再就差額平分之事實，堪以認定。辯
    護人為被告宇○○辯稱附表二號次A08號案件應繳罰鍰37,08
    3 元，卻開666元之繳款單據，不合林女所述之尾數云云，
    顯係誤解尾數之實際意義，自不足採。
  (4)證人林女又證稱: 「【檢察官問: 起訴書有關犯罪事實一(
    一)是妳自己獨自為之，跟其他被告平分的有所差異，為什
    麼會這樣?( 一)的部分是剛好有機會，(二)的部分怕被發現
    才如此嗎? 】我會問跑件業者要不要收據，如果要，我就會
    填寫，每個案件都是這樣，因為有的業者要看收據，我就會
    開收據給他，有些部分是我自己做的，有些案件，我會問跑
    件業者，跑件業者說好，我就會開。」、「【檢察官問: 起
    訴書犯罪事實一 (一)妳自己為之，沒有與跑件業者均分，(
    二)、(三)部分會與跑件業者配合，是因為妳自己為之的部
    分，不需要他人協力，就可以完成，所以妳就自己為之，不
    與跑件業者平分利益，(二)、(三)部分，因為收據要交跑件
    業者，所以沒有跟跑件業者配合，會被查出來，無法完成，
    才跟跑件業者均分利益?) 對。」、「 (檢察官問:有些跑件
    業者是妳主動找的，有些是跑件業者來問妳，對不對?) 對
    。」、「【審判長提示96年5月25日審判筆錄第9頁並問: 當
    時檢察官訊問妳關於丙○○的部分，妳提到不是每1件都這
    樣寫，因為案件過來時，你會問要不要收據... 等語，關於
    起訴事實 (二)、(三)部分，跑件業者是否一律跟妳說業主
    不要收據? 】只有跑件業者知道業主要不要收據。起訴書犯
    罪事實所列 (二)、(三)部分，有開收據、也有沒開收據的
    。
    」等語 (見本院卷第2宗62頁至第63頁)，是林女與其他被告
    就起訴書犯罪事實一 (一)、(二)、(三)部分之犯罪態樣不
    同，乃因應時機及依業主是否需要收據而異，也唯有其他被
    告即跑件業者方知業主是否需要收據之事實，堪信為實在，
    是辯護人辯稱犯罪事實 (二)、(三)所述開收據、不開收據
    ，顯有矛盾云云，與事實不符為不足採。
  (5)證人林女再於審理時證稱: 「 (辯護人當庭提示縣政府位置
    平面圖予被告並問: 請說明建管課辦公室地點到後棟2樓財
    政局，妳通常走路距離多遠、時間多久?) 我不知道，我沒
    有去想這麼多。」、「 (辯護人問: 妳有沒有曾經跟業者說
    妳剛好要去財政局繳費，所以請業者將應繳金額交給妳代繳
    ?) 有。我去財政課領領據單。」、「 (辯護人問:空白整本
    四聯單是放在財政局或建管課?) 領回來是放在我這裡。」
    、「 (辯護人問: 通常作業流程，應該是在建管課填寫或財
    政局填寫?) 建管課。」、「 (辯護人問: 負責填寫的是何
    人?) 是我。」、「 (辯護人問:剛剛的情形，如果妳有幫業
    者代繳，妳是何時填寫?) 是我在建管課時填寫。」、「 (
    辯護人問: 通常妳所謂幫業者代繳時，業者在哪裡?) 有時
    候跟承辦人在談業務。」、「 (辯護人問: 跑件業者有沒有
    看到妳填寫四聯單的情形?) 我不知道。」、「 (辯護人問:
    請陳述有關罰款、規費的正常繳納流程及公文收受的流程。
    )業者將案件送進來，掛號，我送給承辦人，核准、退件都
    要經過我，蓋印完後，我就會通知送案件的人，說案件有的
    有退件，有的可以領了，有時他們會從承辦人那知道要繳多
    少錢，有的在電話中會問我這個案子承辦人罰多少，我就會
    告訴他。」、「 (辯護人問: 主辦人罰多少，是批在哪裡?)
    正本。」、「 (辯護人問: 當時主辦承辦人員將案件送到妳
    那裡，妳那裡保有的是什麼東西?) 正本歸檔，副本1份送鄉
    公所、1份給業主。」、「 (檢察官問:案件有無到財政科去
    繳款，跟妳銷案歸檔有無關聯性?) 沒有。」、「 (檢察官
    問: 銷案歸檔需不需要製作什麼報表?) 沒有。」、「 (檢
    察官問: 開完的聯單妳要製作報表，妳要繳回財政科，然後
    在領回新的四聯單是不是這樣?) 是的，這是我在做的。」
    、「 (檢察官問: 妳所開的報表需要經過哪些人的蓋章?)
    建管課的課長柯義賢及承辦人任何1個技士都可以。」等語
    (見本院卷第2宗第13頁至第14頁、第24頁、第29頁)，是林
    女從案件掛號、送承辦技士核辦，核准、退件、蓋印、及填
    寫四聯單、收回一聯核對，再核發執照、將案件歸檔銷案等
    流程，均由林女1人負責完成，縱須將繳款單據訂在卷宗上
    存查，亦不必再經承辦技士審核，且案件歸檔後亦不需製作
    報表，至四聯單要製作報表繳回財政局然後才能領回新的四
    聯單，也僅是領取空白四聯單之手續而已，是規費或罰鍰收
    據之審核全憑林女1人，辯護人辯稱林女應製作規費及罰鍰
    之月報表呈核，經建設局長轉財政局，顯見臺東縣政府有關
    人員不可能陷於錯誤，且核發使用執照時，須將繳款單據粘
    貼在卷宗上，供承辦技士審核，可證承辦人員並未陷於錯誤
    ，而無偽造公文書的問題云云，核與上述行政規費及行政罰
    鍰四聯單僅須林女1人實質審核，登載不實公文書之責應由
    林女負擔，與承辦技士無涉之事實不符，所辯自不能採。
(四)就被告丙○○與林女共犯前揭犯行部分:
  (1)證人巳○○ (下稱林女)於本院審理時證稱: 「 (檢察官問:
    請陳述有關其餘被告之犯罪事實經過?) 丙○○部分：當案
    件收進來的時候，如果要領取執照的話，因為我不認識業主
    ，他們送案件到縣政府的話，我只負責收發的工作而已，我
    們都是跟送案件的人接觸，丙○○是跑件者，他是送業主的
    案件到縣政府，經過承辦人員的核定之後，如果是有罰鍰的
    ，通常我都會問王明峰要不要收據，因為他們在接這個案子
    的時候，是如何的談，我不知道，如果不用的話，我就不開
    收據，如果要的話，我就開尾數，然後拿到出納股去繳納，
    回來的時候，我再填寫不足的金額，事後我們在方便的時候
    再拿，但不是每件都是這樣。」等語 (見本院卷第1宗第358
    頁至第359頁)，核與證人林女在偵查中結稱: 「 (問: 王明
    峰跑的案件，金額不符之案件，差額都到那裡去了?) 我們
    只繳交尾數給公庫，差額我們平分，但有1、2案件他是全額
    給我，但他應平分之部分，我跟他先借用，他說沒關係。」
    等語 (見『巳○○貪瀆案』，下稱貪瀆卷，第105頁)相符，
    被告王明峰亦自承: 通常是我繳的案件數較多，由林女繳的
    案件數較少等語 (見貪瀆卷第99頁)，是2人顯有共犯登載不
    實公文書及利用林女服公職之機會詐取財物之合意甚明。
  (2)再以卷附如附表一號次26、64、70、89、92等號之規費繳款
    記錄內載留存於財政局出納股之規費收入存根聯和工務局存
    檔之同規費存根編號之其他聯單據 (見調查站『物證、書證
    部分 (四)』，下稱調查物證肆卷，第46、47頁、第117、11
    8頁、第129、130頁、第162頁、第165頁)，及附表二號次A1
    5、B35、B46、C02、C07、C19等號之罰鍰繳款記錄內載留存
    於財政局出納股之行政罰鍰存根聯和工務局存檔之同罰鍰存
    根編號之其他聯單據或審查表上明載之罰鍰金額 (見調查站
    『物證、書證部分 (二)』，下稱調查物證貳卷，第2宗第37
    、39頁、第3宗第157頁、第200頁、第4宗第17、19頁、第71
    、73頁)相互比對結果，確有上述僅繳納應繳規費及罰鍰尾
    數予公庫，另再補填實際全部金額於單據上之事實存在，被
    告王明峰既自承通常都是其親自赴出納股繳納款項，則必知
    證人林女所證填尾數乙事，足認兩人間有林女所證共同詐取
    上開差額之行為亦極為灼然。
  (3)林女亦證稱不知被告王明峰等18人為何知道以此方式處理差
    額均分等情已如上述，則辯護人為被告王明峰辯護稱先交全
    額予林女，再由林女返還半數云云，即與上述事實不符，為
    不足採，被告王明峰有起訴書所載之犯行洵堪認定。
(五)就被告辛○○與林女共犯前揭犯行部分:
  (1)證人林女於審理時雖證稱: 「 (辯護人問: 關於辛○○部分
    ，慈濟醫院『附表二號次A5號』那1件妳們是如何共犯詐取
    財物的?) 事隔那麼久，我已經忘記了。」、「 (辯護人請
    求提示調查卷第2宗第九頁證人供述辛○○部分的筆錄並問
    ：妳講說這件罰鍰是要繳納106,870元，妳說妳只有繳納尾
    數6,870元，那100,000元妳如何跟他平分，請陳述此部分?)
    因為那一天剛好慈濟的人有來，當時全額都有拿給我去繳，
    然後事後我再跟辛○○平分，至於地點我已經忘記了。」、
    「 (辯護人問: 其他3件妳如何跟辛○○共犯?) 我忘記了。
    」等語 (見本院卷第34頁)，惟證人於調查站詢問時已供明:
    「我記得當時是辛○○陪同慈濟醫院工程人員到縣政府建管
    課，並將應繳金額的全額交給我，我即持我所開立，只有應
    繳金額尾數的三聯單到財政局出納股繳交，辛○○並與該名
    工程人員在建管課外面聊天等候，我繳費完畢回到建管課將
    收據聯之金額補足後，即將該收據聯拿到建管課外面交給該
    工程人員收執，此時辛○○表示還有事要忙後即離去，因辛○○常跑工地，所以事後我即以電話約辛○○在工地，並將
    我們協議好應交給她差額半數之5萬元交給她; 至於受罰人
    為東區職訓局的這1件，我記得當時我係開立1千元之三聯單
    交給辛○○去繳費，辛○○繳費完畢回到建管課領照並比對
    金額後即向我表示該筆金額有誤，我即在剩餘之二聯單據上
    將金額更正為9千元後蓋上校正章，差額部分8千元即由我與
    辛○○均分。」等語 (見調查卷第2宗第9頁)，參以被告辛○○於調查站供承: 「當天係由我陪同慈濟醫院工程人員赴
    縣政府繳交費用，但我當時因尚有其他的事務要處理，中途
    先行離去，故當時係如何繳交的，詳情我並不清楚;( 東區
    職訓局案件)當時係由林女直接向財政局繳費，當林女將單
    據交給我時，我發覺金額不對，曾向林女提出質疑，金額為
    何不符，林女表示她金額弄錯了，於是順手將收據更正為9
    千元，並加蓋校正章。」等語 (見調查卷第3宗第400頁、第
    402頁)，是苟如被告辛○○所供東區職局案件 (即附表二號
    次B31號)係林女繳完費後將單據交予被告，被告查覺有誤，
    要求更正，則理應由林女再開四聯單或將原有之三聯單收集
    後再赴財政局出納股一併更正方為正辦，豈能由林女順手將
    收據聯更正為9千元並加蓋林女保管的校正章，而置財政局
    出納股留存、僅實繳1,000元之繳款單聯於不顧，況繳費單
    據金額填寫錯誤，只能重新開立單據而不能僅蓋校正章做為
    校正處理等情，業據證人即臺東縣政府財政局出納股公務員
    王麗促證述明確 (見調查卷第3宗第931頁)，益足佐證林女
    上開證述信而有徵，被告辛○○所辯校正金額乙節顯屬欲蓋
    彌彰之舉極明。
  (2)此外，復有附表二號次A05號 (見調查物證貳卷第1宗第21、
    23頁)之行政罰鍰報告單聯及審查表，附表二號次B31號 (見
    調查物證貳卷第3宗第141頁)卷存根聯更正為9千元加蓋校正
    章，而繳款單聯卻載明1千元，及號次B32號 (見同卷第142
    頁)、號次B47號 (見同卷第205頁)之金額不符之單據可供比
    對，是林女證稱有與被告辛○○共同以繳尾款差額平分方式
    詐取財物乙節，堪以認定。
(六)就被告壬○○與林女共犯前揭犯行部分:
  (1)證人林女於偵查中及調查站詢問時 (見調查卷第2宗第36頁
    )均已證述和被告壬○○合意，共同以繳尾款差額平分方式
    詐取財物明確，被告壬○○亦供承: 印象中林女幫伊繳交罰
    鍰案件的次數不會很多，大部分是伊自己拿繳款單去繳錢，
    惟對調查站提示之5件案件 (即起訴之犯罪事實)均肯定不是
    伊去繳的 (見調查卷第2宗第229頁至第231頁)，然查被告壬○○亦自承起訴書所載期間內共經手24案 (見本院卷第2宗
    第99頁至第100頁)，則5分之1以上有問題之個案均由林女代
    繳，其餘沒問題的案件則均自已親繳，亦顯與常情有違，不
    足採信。
  (2)此外，亦有附表一號次48號 (見調查物證肆卷第85、86頁)
    ，附表二號次B22號、B24號、B34號、B37號 (見調查物證貳
    卷第3宗第96頁、第108頁、第152頁、第167、170頁)所附金
    額不符之單據及審查表可資佐證，被告壬○○犯行堪以認定
    ，至所辯林女欠債1萬元未還乙節，被告壬○○已言明不準
    備再向林女索討 (見調查卷第2宗第232頁)，自不足為被告
    有利之認定。
(七)就被告辰○○與林女共犯前揭犯行部分:
  (1)證人林女復於審理時結證稱: 「 (辯護人問: 到目前為止，
    妳跟辰○○之間的借貸關係，是否記得還有多少錢沒還? 還
    是都已經還清了? 結算金額多少?) 私人之間沒有，只有案
    件。多少金額我也不知道。」、「 (檢察官問: 妳說妳跟辰
    ○○私人之間沒有，只有案件，是什麼意思?) 案件從建管
    課出來後，領出來的案件還有營造稅，我就會告訴他，跟私
    人的沒有關係。」、「 (檢察官問: 所謂領出來的案件的錢
    ，是什麼意思?) 就是要繳給財政課的。辰○○送來的案件
    出來後，我會告訴他，他再來領。」、「 (檢察官問: 辰○○給妳的錢，是全額還是差額的1半?) 是差額的1半，另外
    加營造稅。」、「 (檢察官問: 這部分差額的1半，是辰○○交給妳，妳自己收取的?) 對。」、「 (檢察官問: 剛剛
    辯護人問說領案件，為何要付錢? 妳回答因為領案件就是要
    繳款。是否就是妳剛剛回答就是要繳差額的1半的意思?) 對
    。」、「 (辯護人問: 妳剛回答檢察官說跟私人沒有關係，
    那妳向辰○○借的錢怎麼還?) 只要案件出來，我有欠他就
    扣掉。」、「 (辯護人問: 扣掉的金額是什麼?) 就是我欠
    他的。」、「 (檢察官問: 妳剛剛回答辯護人只要案件出來
    ，我有欠他就扣掉，是什麼意思?) 不管是營造稅或是案件
    的，欠他的就扣掉，開支票。」、「 (檢察官問: 妳所謂案
    件的，是差額的1半，要給妳的?) 是的。」等語 (見本院卷
    第2宗第16頁至第17頁)，核與被告辰○○於偵查中供承:「
    我與巳○○是認識，她有向我借錢，繳規費及行政罰鍰的部
    分是從借款中扣掉，有時候我會自己去繳，因為我住得比較
    遠。」等語 (見偵卷第122頁)，及被告辰○○於調查時供稱
    : 大約在88或89年間，巳○○曾在臺東縣政府建管課辦公室
    內告訴我，罰鍰不用實際繳納這麼多，她仍會開全額的單據
    給我，但我並不同意。巳○○曾多次陸續向我借錢，但巳○○並沒有實際拿錢還給我，我均係於要繳納罰鍰時，逕自從
    應繳金額中扣除。」等語 (見調查卷第2宗第317頁)，證人
    林女於調查時供承: 「該幾筆行政罰鍰是何人去縣政府財政
    局出納股繳交我已沒有印象，但是我跟辰○○協議，由我先
    開立只有尾數之三聯單，並繳交應繳金額的尾數，差額部分
    即由我跟辰○○協議平分，且辰○○都是以為期1個月之東
    河鄉農會支票支付給我，且有時是好幾筆金額混在一起合開
    1張支票，我並在剩餘二聯繳款單上將金額補足後，將其中
    之收據聯交給辰○○收執。」等語 (見調查卷第2宗第15 頁
    )相互參研，可認被告辰○○明知有繳尾款差額平分方式後
    ，竟與林女共謀以此方式詐取財物，雙方並以贓款、借貸相
    互抵銷，由被告辰○○開立支票清算完結等事實亦極明確。
  (2)此外，復有附表一號次1、3、5、7、9、28、32、33、38、
    43、44、57、59、87、93、94、111號等件 (見調查物證肆
    卷第1、2頁、第5至10頁、第13、14頁、第49頁、第53頁至
    第56頁、第65、66頁、第75頁至第78頁、第103、104頁、第
    107、108頁、第160頁、第166頁、第167頁、第184頁)及附
    表二號次B06、B21、B23、B26、B27、B44、B48、C14、C31
    號等件 (見調查物證貳卷第3宗第28、31頁、第95頁、第101
    、104頁、第120、122頁、第126、129頁、第198頁、第211
    、213頁，第3宗第47、50頁、第97、99頁)之繳款單據和留
    存單據、審查表可資佐證，被告辰○○和林女共犯前揭犯罪
    事實所指之犯行極為灼然，辯護人為被告辰○○辯稱無抵銷
    乙節云云，與上述事實不符，不能採信。
(八)就被告未○○與林女共犯前揭犯行部分:
  (1)證人林女於審理中證稱: 「 (辯護人問: 未○○的部分蘇步
    東罰款，是誰去繳的?) 是未○○。」、「 (辯護人問:蘇步
    東這部分，有開差額的情形嗎?) 有。」、「 (辯護人問:妳
    有跟他平分嗎?) 沒有。」、「 (辯護人問: 妳有跟未○○
    平分蘇步東這1件的差額嗎?) 好像有，又好像沒有。」等語
    (見本院卷第2宗第51頁)，核與被告未○○於偵查時供稱:
    「 (問: 今日調查站有否讓你看過蘇步東案子的單據?) 有
    。」、「 (問: 為何會出納股之單據與案件收據之金額不符
    ?) 三聯單林女分別寫280元及82元，我拿著三聯單去出納股
    繳錢，繳的就是這些錢，繳完款後，我把二聯單據交給林女
    ，她塗改收據上之金額，分別改成為99,280元及2,482元，
    一聯給我帶回去，一聯她保存。」、「 (問: 中間之差額流
    向那裡?) 我自己留下來用，沒有分給林女。」、「 (問:
    她怎麼說她有拿到差額之一半?) 她有這麼說，但我沒有拿
    給她，錢是先跟客戶收或是我先墊的我忘了。」等語 (見貪
    瀆卷第43頁至第44頁)，是兩人顯有前揭以繳尾款差額平分
    之方式詐取財物之犯行極明，且蘇步東乙案係被告未○○親
    自繳納不實之尾款無誤; 再參以林女於偵查中證稱: 「 (問
    : 未○○跑件之部分?) 只有蘇步東一案金額不符，10萬元
    是他拿走還是平分我忘了，通常我們都是平分。」等語 (見
    貪瀆卷第106頁)，可認兩人應有平分差額之事實。林女復於
    調查時供稱: 「未○○與我合作的案件並不多，其中蘇步東
    的案件差額由我與未○○均分，事後未○○一直想把該款項
    補繳回去，但已經無法繳回去了。」等語 (見貪瀆卷第112
    頁)，益足證明兩人有起訴書所載之犯行明確。
  (2)此外，復有附表一號次06號 (見照片卷第8頁)及附表二號
    次A07號 (見調查物證貳卷第2宗第2、6頁)內附之單據及審
    查表可資佐證，是被告未○○之犯行堪以認定。
(九)就被告酉○○與林女共犯前揭犯行部分:
  (1)證人林女於審理中證稱: 「 (辯護人問: 酉○○有關的這5
    件，詹順興、林進益、溫歐玉霞、劉春發、王江龍有哪幾件
    ，是有平分差額?) 我不記得有哪幾件。因為我沒有在記名
    字。」、「 (辯護人問: 妳說不是每1件都有，是不是?) 對
    。」、「 (檢察官問: 剛剛辯護人問妳的意思是你跟酉○○
    有平分過1件? 妳回答對。我指的是這1件。因為你問詹順興
    這1件，我跟酉○○不是每1件都這樣。妳指的是酉○○承辦
    所有案件不是每1件都平分未繳金額的1半，還是指這5件，
    不是每1件都有平分未繳金額的1半?) 不是他承辦的所有案
    件都有平分未繳金額的1半，但是不是這5件我不記得。」等
    語 (見本院卷第2宗第53頁至第54頁、第58頁)，核與證人林
    女先於偵查中證稱: 「 (問: 妳說有人拿空白的繳款書及收
    據去填?) 有時候我在忙，酉○○、戊○○、未○○他們自
    己拿繳款書及收據去填，填完後自己去繳，繳完後再給我1
    半。」、「 (問: 這些差額是先繳完才給妳差額的1半?) 是
    先繳完款再給我差額的1半，幾乎是約在外面再給我，有時
    候數額不多，等累積幾次再一次給我，規費及行政罰鍰都是
    一樣。」等語 (見偵卷第43頁)，後再證稱: 「我如果忙的
    時候，酉○○會拿單子自己寫，因為大家都很熟，要罰的金
    額，承辦人會寫在申請書的正本上，都可以看得到不用問我
    ，我也會將金額用鉛筆寫在執照上面，他們也可自行看到罰
    多少錢，酉○○的部分我也是跟他講好，開尾數，然後再改
    單據，差額再對分，但不是每1件，要看業主的情形，業主
    比較麻煩的就沒有這樣做，業主只有酉○○認識，所以只有
    他才清楚，案子來時我就會問他怎麼樣，他若說好，我就會
    做只繳差額的就好。」等語 (見偵卷第145頁至第146頁)，
    可知被告酉○○與林女事先同謀以繳尾款差額平分之方式詐
    取財物，由被告酉○○尋找可能之業主 (即比較不會麻煩的
    業主)，所以不是被告的每件案子都如此做，且林女忙時，
    被告會自行拿四聯單去填寫、繳款，然後將差額累積到一定
    數額後再交給林女等情，應堪信為實在。
 (2)再證之被告酉○○於調查站詢問時，經調查員提示附表二號
    次B04、B05詹順興案之行政罰鍰三聯單，並詢以是否由你親
    自填寫時，被告酉○○供稱: 「是的，當時林女通知我案子
    已經可以拿了，我即到縣政府找林女，林女當時正忙於別的
    事，所以叫我自行拿空白之三聯單填寫，林女並指示我在該
    三聯單上填寫金額521元，但我發覺金額有問題，所以我即
    告訴林女，但林女堅持要我在該三聯單上填寫521元，所以
    我即依照她的指示填寫，但當時我沒有帶錢，所以隔天才把
    12,521元拿給林女到財政局代繳，林女代繳後即將收據聯交
    給我。」等語 (見調查卷第2宗第223頁)，再參以被告之前
    在調查站詢問時供承: 「 (問: 在你所承辦的案子中，林女
    所開立之繳款單有無與承辦技士於審查表上所載明之金額相
    符?) 應該是會相符，但是我向來是林女開立多少金額我就
    繳多少，並依照他給我的單據向業主收費，很少去注意林女
    所開立之繳款單有無與承辦技士於審查表上所載明之金額相
    符。」等語 (見調查卷第2宗第183頁)，及業主即詹順興之
    父詹見龍於調查站詢問時證稱: 「89年間，我為了興建農舍
    作為停車用遮雨棚及工作空間使用，未申請建築執照即先行
    動工，而遭臺東縣政府建管課開立罰單，當時我係透過酉○○幫我辦理繳交罰鍰及繪圖、申請建造、使用執照等事宜，
    當時我係以我兒子詹順興名字辦理申請，而酉○○一共向我
    收了7、8萬元左右，其中行政罰鍰的部分，我記得有1萬多
    元。」、「 (問: 酉○○是否曾因為行政罰鍰短交一事找過
    你?) 大約是93年4、5月間，酉○○曾經找過我，並告訴我
    ，我的農舍可以申請保存登記，要求我提供當初交給我的資
    料，但他翻閱後發現行政罰鍰的收據並不在該資料夾內，我
    即告訴他，其他資料已送到自來水公司去辦理水電，他即要
    求我要將該收據取回來交給他。」等語 (見調查卷第3宗第
    1162頁至1164頁)，益足證明被告酉○○自行填寫上開附表
    二號次B04、B05詹順興案應繳款項尾數之三聯單，其詐取財
    物之目的昭然若揭，則事後欲取回不實之收據聯亦不足為奇
    。而況，又有附表一號次12號、附表二號次A12號溫歐玉霞
    案之罰鍰收據聯蓋有校正章，及附表三M09吳春案未持三聯
    單繳款予公庫即領取執照等事實，亦顯與程序不合已如前述
    ，被告從事此行已逾30年，自不能諉為不知，而竟會發生此
    等錯誤，顯見別有隱情甚明。
  (3)此外，復有附表一號次11、12號 (調查物證肆卷第17至第20
    頁)，附表二號次A12 、A17、A18、A22、B04、B05號 (調查
    物證貳卷第2宗第23、25頁、第47、49頁、第53、55頁、第7
    5、77頁、第3宗第19、21頁、第24、26頁)，及附表三編號
    M09號 (見調查站『物證、書證部分 (六)』，下稱調查物證
    陸卷第37頁至第40頁)所附單據、審查表及建造執照卷宗影
    本可資佐證，被告辯稱詹順興案係親自持單繳納款項，無平
    分差額問題，吳春案根本沒有收據，如何填上尾數繳款?且
    溫歐玉霞案件之罰鍰收據既經塗改，亦與林女所言事後填上
    全額的態樣矛盾，故林女所言自不能相信云云，核與上述事
    實不符，為不足採，被告酉○○既自行填寫尾數之三聯單，
    且依該單繳納罰鍰，又未繳款即領取吳春案之建造執照，甚
    而在溫歐玉霞案之收據上蓋更正章矇騙業主，凡此事證，均
    足認定被告酉○○有與林女以繳尾數平分差額之方式詐取財
    物之犯行甚明。
(十)就被告玄○○與林女共犯前揭犯行部分:
  (1)證人即附表二號次B08號胡金英案業主卯○○ (即胡金英之
    夫)於本院審理時證稱: 「 (辯護人問: 在90年3月間的時候
    ，你們有無收到有關建管單位的行政罰鍰的通知書?) 那是
    玄○○通知我的，因為我請他代辦的。」、「 (檢察官問:
    你什麼時候知道要繳多少錢?) 玄○○好像叫我帶多少錢，
    然後我就到縣政府1樓，然後他有拿1張單據給我叫我去繳。
    」、「 (檢察官問: 你繳款的地方是什麼地方?) 我記憶好
    像是在建管課裡面1樓的1個櫃台。」等語 (見本院卷第2宗
    第72頁、第73頁至第74頁)，核與證人在調查站詢問時證稱:
    「 (問: 胡金英有無於90年2月間，申辦自用農舍之建築執
    照? 經過情形為何?) 該自用農舍的土地係由我本人出資購
    買，登記在胡金英名下，‥．我就經友人介紹，委託玄○○
    代辦建造及使用執照，但玄○○辦事能力太差，拖了很長一
    段時間都沒有辦好，我就自行施工完畢，之後建造執照及使
    用執照才於90年間核准下來。」、「 (問: 上開建造執照申
    請案，有無遭裁罰行政罰鍰? 原因為何? 罰鍰金額若干?)
    有的，有遭行政罰鍰，罰鍰原因是因為玄○○把申請時間拖
    太久，所以才會被罰鍰，至於罰鍰金額我已記不清楚。」、
    「 (問: 上開申請案因先行動工遭裁處行政罰鍰22,320元，
    係由何人繳納?) 該筆行政罰鍰是我把錢交給玄○○，由玄
    ○○去繳交的。」、「 (問: 玄○○在本站接受詢問時供稱
    ，該罰鍰是卯○○親自到臺東縣政府繳交的，你如何解釋?)
    我根本不知道要到那裡去繳這個罰鍰，我如何繳納，據我記
    憶所及，有可能是因為擔心玄○○財力不佳，所以陪同他到
    臺東縣政府去，由玄○○進去辦理繳款手續。」等語 (見調
    查卷第3宗第1153頁、第1155頁、第1157頁)不符，經本院詢
    以上開2次之證述為何不符時，證人卯○○答稱: 「我們是
    約在樓下，然後由我在1樓繳納，玄○○是在樓下等我。」
    等語 (見本院卷第2宗第76頁)，然查臺東縣政府財政局出納
    股和工務局建管課本屬不同之辦公處所已如前述，是證人卯
    ○○於本院之證述亦顯與事實不符，不足採信。
  (2)另證人即附表三編號M05號藜亞實業公司案公司負責人己○○亦於本院審理時證稱: 「 (辯護人問: 玄○○有無通知你
    要繳納罰金或規費的情況?) 因為那時候我們要去領取使用
    執照的時候，要繳納的規費有好幾筆，而且時間已久我也記
    不清楚，而且我也跟他跑了好幾個地方，所以有很多地方不
    記得。」、「 (辯護人問: 有關規費或是罰鍰的繳納是你自
    己繳納，還是由玄○○自己繳納?) 是玄○○帶著我跑所有
    要繳納的地方。」、「 (辯護人問: 是你自己把錢拿給玄○○，還是你自己把錢拿去要繳款的單位?) 是我自己去繳納
    的，因為要繳完款才有收據，才可以領取使用執照。」、「
    (檢察官問: 黎亞實業公司規費及罰鍰是不是都在縣政府出
    納那邊繳的?) 因為有兩個地方繳納，有些是在縣政府出納
    那邊繳，有的在建管課櫃台那邊繳的。」等語 (見本院卷第
    2宗第78頁、第80頁)，然查附表三編號M05乙案，依卷附雜
    項變更執照卷宗影本 (見調查物證陸卷第22頁至第25頁)，
    內已載明罰鍰7,616元，惟皆未附任何繳費單據，證人林女
    亦證稱:M05 這件是我先將執照交跑件業者玄○○帶回，後
    來玄○○即忘記再回建管課補繳行政罰鍰，所以我就沒有開
    立繳款單等語 (見調查卷第2宗第52頁至第53頁)，是證人己○○所述核與事證不符，顯係事後迴護之詞，為不足採。
  (3)此外，復有附表二號次B08號 (見調查物證貳卷第3宗第33、
    35頁)之繳費單據及審查表在卷可稽，是被告玄○○有與林
    女為前揭犯行亦堪以認定。
(十一)就被告子○○與林女共犯前揭犯行部分:
  (1)證人林女又證稱: 「 (辯護人問: 妳跟子○○之間如起訴書
    所講的，未繳納的款項部分，妳們1人1半，其行為的方式為
    何，請敘述一下?) 就是案件到我這裡的時候，她來領的時
    候我就會跟她講，是沒有什麼流程的。」、「 (辯護人問:
    附表一號次83號南王國小案，應繳納的規費678元的部分：
    請證人陳述妳與被告子○○共犯的情形請陳述?) 因為案子
    後面有都有他們的聯絡人，案子出來之後，我就會聯絡說子
    ○○妳的案子出來了，可以出來領了，我也沒有特別講什麼
    ，並說我這金額我寫這樣好不好，就這樣而已，我沒有講什
    麼，南王國小這個案子我就是寫尾數而已，然後繳完之後，
    我們就分這樣子而已。」、「 (辯護人問: 妳們是在哪裡分
    錢?) 在辦公室。」、「 (辯護人問: 就檢察官起訴書附表
    一號次16號、83號、附表二號次Ｂ12號、Ｂ49號、Ｃ9號，
    就檢察官起訴這5件，在調查站是不是都有提示相關證物，
    然後妳想起來之後才陳述的?) 對。」、「 (辯護人問: 附
    表二號Ｂ49號南王國小罰款，事實上沒有在調查站訊問你的
    過程中提示證據，檢察官起訴書中也將其列入，有無意見?)
    我不了解辯護人的問題。我不曉得、我不知道。」等語 (見
    本院卷第2宗第37頁至第38頁)，核與被告子○○於偵查中供
    稱: 「錢是我拿給林女去繳，林女就將全額的收據給我。」
    等語，及證人林女經檢察官提訊問對子○○所述有何意見時
    ，證人林女證稱: 有時候她會拿錢給我去繳，她的件數不多
    。」等語 (均見偵卷第133頁)，再參以臺東縣政府財政局出
    納股收款人員李彩玉、王麗促等2人證述繳款之人大都為業
    者，林女較少等情 (見調查卷第3宗第909頁、第929至930頁
    )，可認被告子○○所述上開案件均由林女代繳乙節，與事
    實不符，為不足採，至起訴書附表內未載跑件業者部分，與
    被告子○○涉案部分無關，再林女業已供承並非每件皆可以
    繳尾數平分差額之方式為之已詳如前述，被告上開辯解自非
    實在。
  (2)此外，復有附表一號次83號 (見調查物證肆卷第152、153頁
    )，附表二號次B12、B49、C09號 (見調查物證貳卷第3宗第
    46、48頁、第216、218頁、第4宗第2729頁)所附金額不合之
    單據及審查表在卷足憑，被告子○○有和林女共犯前揭犯行
    亦堪以認定，至附表號次16號，依卷附單據 (見調查物證肆
    卷第27、28頁)可知，存根聯和報核聯金額同為200元，無差
    額之可言，顯與本案無關附此敘明。
(十二)就被告戊○○與林女共犯前揭犯行部分:
  (1)證人林女於審理時復證稱: 「 (辯護人問: 提示戊○○辦的
    案件，關於上面罰鍰的單據筆跡是不是都是妳的筆跡?) 都
    是我的筆跡。」、「 (辯護人問: 有無戊○○的筆跡?) 沒
    有。」、「 (辯護人問: 偵字卷第43頁第7行的證人證述，
    為何妳在偵查中說罰鍰的單據是戊○○自己拿去寫，但剛剛
    妳說上面都沒有戊○○的筆跡有何意見?) 我所指的是規費
    。因為在忙的時候，大家都會拿，辯護人提示給我看的部分
    是我的筆跡沒有錯。」、「 (檢察官問: 妳在調查站那邊講
    到，戊○○她自己寫的，跟辯護人拿給妳看的這些單據是不
    是不一樣的?) 是的。」、「 (檢察官問: 戊○○寫的是哪
    一個部分?) 我不曉得，那是他們自己的案件。」、「 ( 檢
    察官問: 所以妳在調查站講的，戊○○會自己拿去寫的部分
    ，是不是跟辯護人剛剛拿給妳看的這些單據是不一樣的?)
    對。」等語 (見本院卷第2宗第34頁至第35頁)，參以林女前
    述之證詞『前述 (九)(1)部分』及被告酉○○確有自行填寫
    三聯單之事實觀之，林女所言信而有徵，應堪採信。被告戊○○於偵查中亦供承: 「 (問: 妳在那些建築師事務所待過
    ?) 林坤層、劉禎義，另外蕭富仁是請我幫他至縣府跑件。
    」、「 (問: 繳規費及罰鍰之流程?) 縣府林女會先通知，
    我們去了以後她再開規費及罰鍰之繳款單，繳款單有三聯，
    我拿到三聯單後就到縣政府2樓之出納室繳錢，繳完後我拿
    二聯回林女處，其中一聯是收據聯，由我帶回，另一聯林女
    留下。」、「 (問: 每1個案子均是妳去繳款?) 大部分是，
    有時是業主自己去繳的，我自己繳了有8至9成之案件。」、
    「 ( 問: 繳款之數額是否照林女開出之三聯單所寫之金額
    去繳?) 是。」、「 (問: 剛才所提之幾件案子，究竟在收
    納處繳了多少錢?) 應以收納處之收據為準。」等語 (見貪
    瀆卷第3頁至第5頁)，核與林女於偵查中結證稱: 「 (問:
    妳與剛才丙○○、未○○、戊○○3人有無親戚或僱佣關係
    ?) 沒有。」、「 (問: 你現在所說有與他們平分差額的事
    都的真的?) 是。」、「 (問: 金額不符之部分是否妳塗改
    的?) 都是，筆跡是我的。」、「 (問: 是誰叫妳塗改收據
    聯?) 因為彼此有默契。」等語 (見貪瀆卷第106頁)，是被
    告戊○○與林女間存有繳尾數平分差額之默契，由被告持林
    女開立只有尾數之三聯單赴縣政府2樓出納室繳款，回來後
    再由林女塗改收據為正確之金額等情，堪以認定。
  (2)證人蕭富仁於調查時亦證稱: 「 (問: 你與戊○○係何種關
    係?) 戊○○是我雇用的員工。」、「 (問: 你除了雇用戊○○外，尚有雇用何人為跑件業務?) 有的，大約在89年間
    ，我曾短暫雇用丁○○為跑件業務，大概只有幾個月的時間
    而已。」、「 (問: 你於受理代辦建築或使用執照的申請業
    務時，如何處理?) 我於受理業務後，均完全交由戊○○辦
    理。」、「 (問: 上開你所承接應繳罰鍰之7件申請案，實
    際繳庫之金額均不符，你如何解釋?) 我不知道，有關納納
    罰鍰的事，都是戊○○處理的。」、「 (問: 你與林女間有
    無就罰鍰或規費之收取、繳納事宜進行討論或研商情形? 經
    過情形為何?) 大約幾年前，我記得有一次林女曾打電話給
    我，林女當時向我表示，說我很笨，對於我所承接之申請執
    照個案，其罰鍰或規費可以不用繳這麼多，當時我即告訴她
    ，法令規定就是要繳這麼多，我跟業主收多少，就是要繳多
    少，當時林女沒有再表示什麼了。」等語 (見調查卷第3宗
    第243頁、第249頁至第251頁)，是被告戊○○所承接之7件
    罰鍰案件 (如附表二所示)，林女曾電話探求證人蕭富仁是
    否要以繳尾數平分差額方式詐取財物之事實，堪信為真實。
    林女既已向蕭富仁開口，則受雇跑件之被告戊○○自無不知
    之理。
  (3)再證人寅○○即附表二C18案件之業主於調查站證稱: 「當
    初是全部委託王金滿代書辦理的，總共收了我9萬多元，我
    曾問王金滿為什麼那麼多錢，王金滿告訴我說我被罰款3、4
    萬元，所以才會收了9萬多元。」等語 (見調查卷第3宗第27
    1頁)，及證人天○○即附表二C08、C11案件業主於調查站證
    稱: 「申請補發建築執照及繳交罰鍰都是由我親自前往臺東
    縣政府建管課辦理，當時建管課係一位女性職員受理，她分
    別開立罰金額分別為9, 750元及14,750元等2張繳款單，同
    時當場要求我繳交現金，由她代我繳付該罰鍰，我將現金支
    付於她後，該名承辦人員並開立二張罰單之繳款單交我收執
    ，我繳交之金額與我收據上之金額數字是一樣的。我記得建
    管課的辦公室是在臺東縣政府大門進去左邊的位置，走進該
    辦公室的右側，就是我繳交罰鍰的位置所在，地點是在一樓
    。」等語 (見調查卷第3宗第873頁至第875頁)，可見證人寅
    ○○係採統包方式由王代書委由被告戊○○承辦，其所繳罰
    鍰金額即和被告向業主收取之全額無誤，至證人天○○所述
    繳費地點在建管課裡面，則顯與事實不合，尤以建管課承辦
    小姐竟能當開立全額的罰鍰繳款單予證人天○○收執，而公
    庫留存之單據竟僅只繳尾數，亦屬匪夷所思，是證人天○○
    上開證詞顯不足採。
  (4)此外，又有附表一號次10、13、14、25號 (見照片卷第14
    頁、調查物證陸卷第21至24頁、第44、45頁)、附表二號次
    A10、A19、B14、B19、C08、C11、C18號 (見調查物證貳卷
    第2宗第18、20頁、第58、60頁、第3宗第58、60頁、第81
    、84頁、第4宗第22、25頁、第37、40頁、第66、69頁)所附
    單據及審查表附卷可考，被告有與林女共同以繳尾款差額平
    分方式詐取財物之犯行極為明確。
(十三)就被告午○○與林女共犯前揭犯行部分:
  (1)證人林女於審理時再證稱: 「 (辯護人問: 妳在調查站中即
    剛提示的調查站92年4月4日筆錄中說記事本4本是記載與跑
    件業者之間的往來紀錄，查對4冊記事本並沒有對這5位被告
    的記載，妳有沒有意見?) 記事本是記載我欠人家的。」、
    「 (辯護人問: 妳說的意思4本記事本妳之前說有跟跑件業
    者的往來紀錄，並不是單純記載妳欠人家的，有無意見?)
    我只記得本子是記載我欠人家的。」、「 (辯護人問: 請審
    判長提示92年4月4日調查站筆錄第10頁，上面是記載我願意
    提供我與跑件業者或債務往來者的記事本，你當時回答和現
    在的回答為何不同?) 那是我記載我要給人家的錢的數目，
    跟那個沒有關係。我只要收到錢、支票，就會寫在記事本上
    。」等語 (見本院卷第2宗第48頁)，及「 (辯護人問: 妳指
    述午○○跟妳平分1半的金額，她都是用支票給付給妳，並
    請庭上提示四本記事本中，關於午○○的部分，請指出是在
    哪裡? 嗣修正問題為，4本記事本內容，有沒有記載午○○
    給付妳差額1半支票收受的部分?) 證人當庭翻閱卷附之4本
    記事本並答: 記事本附件3第5頁5月5日登錄申○○入23566
    ，附件3第9頁9月30日申○○4790，我是記載在9月30日下面
    ，因為9月沒有31日，我不確定是否為9月30日那1天，我記
    載的是這樣，但有些時候，因為很急，一收到錢，就給別人
    ，我沒有記載。」、「 (辯護人問: 這些支票是用申○○作
    發票人或是午○○作發票人?) 不一定。我想說他們是夫妻
    ，所以我沒有想這麼多。」、「 (辯護人問: 請解釋你所寫
    的附件3第5頁5月5日登錄申○○入23566，附件3第9頁9月30
    日申○○4790，是何意思?) 我只知道拿了，就記載上去，
    要出去的支票，只要我有經手，我都會記載，但有時候很急
    ，我就沒有記載。至於是否為收受日或是發票日時間已久，
    我不曉得，因為我對支票也沒有什麼慨念。」等語 (見本院
    卷第2宗第59頁至第60頁)，是林女所有記事本之記載，僅能
    證明林女之前所證述辰○○、午○○有使用支票支付款項給
    林女乙節 (見本院卷第366頁)為真實而已，參以證人林女於
    偵查中證稱: 「 (問: 對於上開午○○所述，有何意見?)
    午○○當時的說法是1人1半，累積起來午○○再開支票給我
    。」、「 (問: 開何人的支票?) 開午○○的票。」、「(問
    : 開單繳費的時候，錢有無給妳?) 有的有，有的沒有，有
    時我在忙的時候，他們自己去繳，有時候我沒有在忙就幫她
    們去繳，她們去繳也是收據拿回來給我加寫全額對金額，我
    自己去繳的就自己回來改收據再交給她們。」、「 (問:沒
    有錢給妳怎麼繳?) 有來的時候給我尾數讓我去繳款，然後
    改完單據再交給她，差額的一半午○○再開支票給我，有時
    候是合計在一起，一起開。」等語 (見偵卷第139頁)，是被
    告午○○有與林女共犯前揭犯行亦堪認定。
  (2)證人戌○○於本院審理時證稱: 「 (辯護人問: 房子當時蓋
    的時候，有沒有請領建築執照?)88 年蓋好時沒有聲請，到
    了89年我開了小吃部，需要聲請自來水，所以找王寵懿代書
    來處理，他就請教午○○如何來聲請，後來這個案子就交給
    他來辦。」、『(辯護人問: 你房子請領房子使用執照是委
    託午○○，午○○有無告訴你房子要補發使用執照時是要罰
    鍰這件事情?) 有的。」、「 (檢察官問: 關於本件的罰鍰
    及規費午○○有無跟你講什麼?) 她說有辦好了，要向縣政
    府拿收據，拿不到，我說沒有關係，那只是小吃部而已，她
    說錢有繳納了。」、「 (檢察官問: 你有無拿到繳納罰鍰及
    規費的收據?) 沒有，那時候我說錢有繳，沒有拿到收據沒
    有關係。」、「 (檢察官問: 罰鍰跟規費的部分你是否都有
    交給午○○?) 有的。」等語 (見本院卷第2宗第64頁、第67
    頁、第68頁)，是被告午○○承接之附表三編號M04乙案，業
    主戌○○確有將罰鍰交予被告，且拿不到繳費收據乙節堪以
    認定。
  (3)證人即午○○之夫申○○亦證稱: 「 (辯護人問: 你有無看
    到過巳○○在88年到90年間向午○○借錢?) 我沒有看到。
    」、「 (辯護人問: 林女在92年間有沒有向午○○借空白的
    支票?) 有的。」、「 (辯護人問: 你是否在場?) 沒有在場
    。」、「 (辯護人問: 你是如何知道?) 是午○○轉述。」
    等語 (見本院卷第2宗第71頁)，是證人申○○上開證詞，純
    屬傳聞，自不足為被告午○○有利之認定。
  (4)此外，復有附表一號次86、105號 (見調查物證肆卷第158、
    159頁、第178 頁)，附表二號次A01、A02、B11、B51、B53
    C17號 (見調卷物證貳卷第1宗第2、4頁、第8、11頁、第3宗
    第40、44頁、第227、229頁、第238、240頁)內附單據及審
    查表，及附表三號次M04號 (見調查物證陸卷第16頁至第21
    頁)內附建築執照卷宗影本等件足證，被告午○○辯稱上開
    案件皆林女代繳，罰鍰皆業主負擔，與跑件業者無關云云，
    與上開事實不符，為不足採，甚而被告尚能不繳罰鍰即可取
    得執照，足認與林女交情匪淺，是被告有與林女共同以繳尾
    數差額平分方式詐取財物之事實，亦堪信為實在。
(十四)就被告亥○○與林女共犯前揭犯行部分:
  (1)證人林女復於審理時證稱: 「 (辯護人問: 你是否有看到起
    訴書附表二A4、A13、A14、A16關於實際跑件業者為李淑娟
    的記載?) 起訴書上面有寫，我有看到。」、「 (辯護人問:
    你在95年3月23日製作偵查筆錄時，是否有說你跟亥○○1
    人繳1半．‥錢有時候是當場給我1半，有的時候是在外面給
    我的等語，妳是不是有這樣的回答?) 對。」、「 (辯護人
    問: 有關亥○○的部分，是不是李淑娟拿來繳的?) 有時候
    是亥○○，有時候李淑娟來繳的。」、「 (辯護人問: 你當
    時所講的小姐有來繳，但沒有做這件事，但不是每1件都做
    ，是什麼意思?) 因為我跟李淑娟不很熟，我是跟亥○○，
    不是跟李淑娟做，她都是來領件而已。」、「 (辯護人問:
    李淑娟有沒有拿錢來繳過?) 她來領件時，就會拿錢來繳。
    」、「 (辯護人問: 你剛剛的意思是不是因為你跟李淑娟不
    熟，她拿錢來繳時，你不會跟她做這件事情?) 是的。」、
    「 (辯護人問: 你當時說錢有時候當場給我1半，有時候是
    在外面給我，是什麼意思? 是誰? 何時當場或在外面給你?)
    因為我不知道案件是多少錢，我不知道辯護人所問的是哪個
    案件。我並沒有在記載這些。」、「 (辯護人問: 妳在偵查
    中說錢有時候當場給我1半，是誰給你的1半?) 是亥○○給
    的。」、「 (辯護人請審判長提示起訴書附表二A4、A1 3、
    A14、A16，並問:1 半是多少錢?) 因為我沒有在記我承辦亥
    ○○部分的那些案件，所以我不記得1半是多少錢。」、「
    (辯護人問: 偵查中你說有時候是在外面才給我，是哪1件在
    外面給你，時間是在何時? 是誰在外面給你? 外面是在哪1
    個地方?) 時間不知道，外面是有時候碰到了，至於在哪個
    地方忘記了，是亥○○給的。」、「 (辯護人問: 你在偵查
    中所講的小姐有來繳，小姐是指何人?) 就是亥○○事務所
    請的小姐，她們的名字我不知道。」、「 (辯護人問:你講
    的小姐有來繳，在小姐有來繳的情形，亥○○如何將錢分給
    你1半?) 因為有時候亥○○自己會來領案件，有時候小姐來
    領的時候會說老闆等一下會來繳，我說好，亥○○來的時候
    我再開收據。」、「 (檢察官問: 剛剛辯護人問你『記事本
    』上面的寫的是借款，為什麼現在又說是分贓的錢，為何有
    不同的陳述？你回答因為我混在一起寫。是什麼意思?) 就
    是我跟亥○○借貸的、要給我差額1半的混在一起寫。因為
    我不要記得很複雜。」等語 (見本院卷第171頁至第175頁、
    第176頁)，核與證人林女於偵查中證稱: 我是與亥○○講好
    繳尾數，改收據，差額一人一半，小姐有來繳，但是沒有做
    這一件事情，但並不是每一件都做，我會打電話告訴亥○○
    案子來了，亥○○有時會向我說錢開少一點，我就開尾數讓
    他去繳，繳完後再拿給我改成全額的金額，因為字是我寫的
    ，錢有時候是當場給我一半，有時候是在外面才給我。」等
    語 (見偵卷第146頁至第147頁)，是被告亥○○有與林女共
    犯起訴書所載犯罪事實應極為明確。
  (2)此外，復有附表二號次A04、A13、A14、A16號 (見調查物證
    貳卷第1宗第17、20 頁、第2宗第27、29頁、第32、34頁、
    第43、45頁)所示之單據及審查表在卷足按，被告辯稱所涉
    案件均交雇員李淑娟將錢全額交林女處理乙節，核與上述事
    證不符，不能採信，是被告亥○○之犯行，亦堪認定。
(十五)就被告宙○○與林女共犯前揭犯行部分:
  (1)證人林女於本院審理時證稱: 「 (辯護人問: 起訴書附件宙
    ○○有關的林玉森、董榮郎，這2件的情形妳有沒有去出納
    股代繳罰款?) 我不記得。」、「 (辯護人問: 這2件為什麼
    會有罰款?) 我不知道為什麼會有罰款。」、「 (辯護人問:
    妳說不知道為什麼有罰款，是指罰款的原因妳無從得知?)
    對。」、「 (辯護人問: 妳在調查站說宙○○犯的這2件，
    是因為延誤進度，才有罰款的，為什麼跟妳現在說的不一樣
    ?) 因為我沒有去跑現場，我不知道，是他告訴我的。」、
    「 (辯護人問: 為什麼這2筆會沒有繳款紀錄?) 那是基於我
    們是朋友，我們也沒有說什麼，就懂得意思。」、「 (辯護
    人問: 也就是沒有繳款紀錄，但還是發給他執照?) 對。」
    、「 (辯護人問: 所以這2筆沒有平分差額的問題?) 有。」
    、「 (辯護人問: 請說明清楚。)是金額的對分。」、「 (
    辯護人問: 是不是款項全部給妳，妳沒有去繳，所以沒有繳
    款紀錄?) 沒有。」、「 (辯護人問: 請說明『沒有』是什
    麼意思?) 他並沒有拿錢給我。」、「 (檢察官問:剛剛辯護
    人問妳說不知道為什麼有罰款，是指罰款的原因妳無從得知
    ？妳回答對。這部分，是指裁罰的法律依據、條文，還是指
    裁罰的原因事實?) 這是主辦人的權責，條文我知道，是因
    為我有戳章，上面有先行動工，建照是86條，使用執照是87
    條，但原因事實我不知道，承辦人自己要去現場看。」、「
    ( 檢察官問: 剛剛辯護人問妳在調查站說宙○○犯的這2件
    ，是因為延誤進度，才有罰款的，妳在調查站是否有這樣說
    ?) 有。是宙○○告訴我，我才知道，所以我才在調查站這
    樣講。」、「 (檢察官問: 辯護人問為什麼這2筆會沒有繳
    款紀錄? 妳回答那是基於我們是朋友，我們也沒有說什麼，
    就懂得意思。是懂得什麼意思?) 就是知道這個案子補繳的
    金額可以1人1半。」、「 (檢察官問: 是之前就有默契了嗎
    ?) 對，因為我們是朋友。」、「 (檢察官問: 之前就有這
    樣處理過了?) 對。」、「 (檢察官問: 辯護人問是不是款
    項全部給妳，妳沒有去繳，所以沒有繳款紀錄? 妳回答沒有
    。辯護人追問請說明『沒有』是什麼意思? 妳回答他並沒有
    拿錢給我，她指的是宙○○嗎?) 對。」、「 (檢察官問:
    並沒有拿錢給妳，是指一部分沒有給妳，還是全部沒有給妳
    ?) 他是沒有拿錢給我去繳，但他是有拿沒繳錢的1半給我。
    」
    等語 (見本院卷第2宗第51頁至第53頁、第56頁至第57頁)，
    核與證人林女於偵查中證稱: 我跟宙○○說好，開尾數，繳
    款後改單據為全額，然後1人1半等語 (見偵卷第153頁)相符
    ，參以被告宙○○先於調查時供承: 「林女確實有交給我董
    榮郎、林玉森執照申請案件的罰鍰收據，且均有蓋印臺東縣
    政府出納股的收款章，因我確實有把錢交給林女，我不清楚
    林女是怎麼辦理的。」等語 (見調查卷第2宗第265頁)，後
    於偵查中再供稱: 「我去領建照時，林女說她很忙，要幫我
    繳，建照先給我，所以我就把錢交給她，讓她幫我代繳。我
    向林女要收據，她沒有拿給我，後來客戶也沒有向我要，所
    以我就沒有拿收據。」等語 (見偵卷第153頁)，可認被告宙
    ○○早與林女共謀，甚而林女不開單據就發給執照，再依約
    定和被告平分差額。
  (2)此外，復有附表三編號M06、M08(見調查物證陸卷第26頁至
    27頁、第33頁至第36頁)所附建築執照卷宗在卷足憑，被告
    宙○○辯稱與林女無金錢往來，也無任何平分差額之協議，
    業主知悉罰鍰，被告不需承擔云云，與事實不符，不能採信
    ，其有與林女共同以平分罰鍰金額之方式詐取財物之犯行堪
    以認定。
(十六)就被告地○○與林女共犯前揭犯行部分:
  (1)證人林女於審理時雖證稱: 「 (辯護人問: 地○○有關的2
    個案件，謝順珍、謝坤其，是誰去出納股繳款的?) 我不記
    得。」、「 (辯護人問: 這2件妳有跟地○○平分差額嗎?
    妳有印象嗎?) 我不記得了。」等語 (見本院卷第2宗第55頁
    )，惟於偵查中先證稱與被告地○○有開尾數平分差額情事
    已如前述，嗣又證稱: 「地○○的部分是有跟她講好，只寫
    尾數繳完後再改收據，差額1人1半。」等語 (見偵卷第139
    頁)，是2人間有以繳尾數差額平分方式詐取財物之合意極明
    。
  (2)此外，復有附表一號次61、62號 (見調查物證肆卷第111 頁
    至第114頁)，附表二號次B29、B30號 (見調查物證貳卷第3
    宗第133、135頁、第137、139頁)所附之單據及審查表在卷
    可供比對，是被告和林女有繳尾數再加填正確金額之犯行極
    明，被告地○○辯稱所涉金額甚少，不必甘冒風險配合林女
    云云，與事實不符，不足採信，被告地○○有起訴書所載犯
    行亦極為灼然。
(十七)就被告黃○○與林女共犯前揭犯行部分:
  (1)證人林女於審理時復證稱: 「 (辯護人問: 附表一號次95繳
    納人陳福隆、附表二號次Ｃ10受罰人為陳福隆，這2位陳福
    隆是否為同1人?) 我不知道，因為案件是不是同1人我不曉
    得，是不是這1個人他蓋2個地方我也不知道。」、「 (辯護
    人問: 附表一號次95規費單、附表二號次Ｃ10罰單，這兩張
    單據是不是妳在同1時間連續開立的?) 通常他們來領取的時
    候我就當場開，至於那1天我已經忘記了。」、「 (辯護人
    問:附表一號次95規費單及附表二號次Ｃ10的罰單，這2張妳
    是交給何人?) 我不記得是交給他的小姐，還是黃○○。」
    、「 (辯護人問: 起訴書附表一號次42跟附表一號次95這2
    件是什麼人去繳的錢?) 我不知道是他的小姐，還是黃○○
    。」、「 (辯護人問: 妳在偵查中說妳有跟黃○○均分差額
    之1半，這部分有何證據?) 我們是有分1半，但我不知道是
    辯護人所說的那1件。」、「 (檢察官問: 剛剛辯護人問附
    表一號次95規費單及附表二號次Ｃ10的罰單，這2張妳是交
    給何人? 妳回答我不記得是交給他的小姐，還是黃○○。辯
    護人又問起訴書附表一號次42跟附表一號次95這2件是什麼
    人去繳的錢? 妳回答我不知道是他的小姐，還是黃○○。所
    稱的『繳錢』指的是到公庫出納股繳錢、拿錢給妳或是指到
    其他地方去繳錢?) 繳案件的錢，是繳公庫的錢，他們要領
    案件的時候，是繳後面的尾數。」、「 (檢察官問: 應繳跟
    尾數差額的錢是何人拿給妳的?) 因為我有跟黃○○有支票
    上的往來，所以我就跟黃○○算，反正是就是我有欠他的就
    這樣扣掉。」、「 (檢察官問: 扣掉之後，黃○○有無再給
    妳現金?) 沒有，都是抵帳。」、「 (檢察官問: 妳是否還
    記得黃○○所承辦的案件，除起訴書所列之外，是否還有經
    辦黃○○的案件?) 不記得。」等語 (見本院卷第2宗第179
    頁至第181頁)，核與證人林女於偵查中證稱: 「我與黃○○
    說好，繳尾數改單據差額1人1半，因為之前我有向他借支票
    ，後來是他先墊票款，後來我有向黃○○說，用這樣的方式
    來還他的錢，錢是1人1半，我的部分就是還他的錢，他的部
    分就是給他。」等語 (見偵卷第152頁)相符，證人即被告雇
    用之陳惠親於調查站證述: 親自繳費時，林女拿給伊的繳費
    三聯單上金額都一致，伊到財政局出納股繳費後，將交給建
    管課的一聯交給林女，收據聯自行帶回，惟起訴書所載案件
    應該是林女主動幫忙代繳的情況等語 (見調查卷第3宗第101
    頁至第111頁)，亦核與被告黃○○於偵查中供稱: 有時候我
    繳，有時候我拜託林女去繳等語 (見偵卷第152頁)相符，是
    被告雖有將所需費用交由陳惠親交付林女代繳，惟亦有親自
    繳款之情事，且2人間有填尾數差額平分之合意亦極為明確
    。
  (2)此外，復有附表一號次42、95號 (見調查物證肆卷第73、74
    頁、第168頁)，附表二號次C04、C10號 (見調查物證貳卷第
    4宗第8、9、12頁、第32、34頁)所附金額不符之單據及審查
    表在卷可佐，是林女前揭證述堪信為實在，被告黃○○辯稱
    僅有林女1人單一指訴且前後矛盾云云，與上述事證不符，
    為不足採，其有起訴書所載犯行亦堪以認定。
(十八)就被告宇○○、癸○○、庚○○、丁○○與林女共犯前揭犯
    行部分:
  (1)林女於偵查中證稱: 「 (問: 對於昨天問的丙○○、辰○○
    、宇○○、丁○○、戊○○、辛○○、壬○○、癸○○、子
    ○○所言，有無意見?) 辰○○也是跟他講好，其他的也是
    跟我講好開尾數，差額1人1半，錢就是差額的1半都是事後
    才給我。」等語 (見偵卷第139頁)，及「 (問: 對於庚○○
    所述，有無意見?) 庚○○有委託吳連旺順道送案件給我，
    是用牛皮信封裝的，吳連旺拿給我之後，我會跟庚○○聯絡
    或是庚○○會打電話給我，告訴我該案子是要做什麼的，庚○○有告訴我不要開單，會給我1半的錢，然後我就沒有開
    繳款單，案件就先交給吳連旺讓他領回去交給庚○○，基督
    教的那一件的錢14,280元有給我。」等語 (見偵卷第143頁)
    ，核與被告庚○○供承: 「 (問: 基督教的案件沒有申請核
    准就先動工的罰鍰是誰繳納的?) 我們委託計程車司機吳連
    旺繳的，錢也交給吳連旺。」、「 (問: 你如何向吳連旺講
    的?) 我將相關的錢，用信封袋裝好，然後叫他送到縣政府
    給林女。」等語 (見偵卷第142頁至第143頁)相符，是被告
    宇○○、癸○○、庚○○、丁○○有與林女共謀只繳尾款差
    額再平分之合意極明。
  (2)證人即癸○○之夫丑○○於審理時雖證稱林女曾開口向其借
    款50,000元，因沒有答應，所以跑件的案子丟了等語，林女
    則答稱：「他說的案件丟了，我要收發、又要掛號，我不記
    得有這一件。我忘記了是不是有向證人開口借5萬元。」等
    語 (見本院卷第2宗第22頁)，丑○○復證稱案子後來在退件
    處找到，但只剩正本1份且沒有蓋大印等語，林女亦答稱:「
    案件多的時候，都會有疏忽，後來都會找到，大印不是我蓋
    的，但是是我要送去蓋大印。」等語 (見本院卷第23頁)，
    是林女是否與被告癸○○之夫丑○○有上開誤會，亦核與被
    告癸○○是否有與林女共犯寫尾數平分差額無關。
  (3)此外，就被告宇○○部分，亦有附表一號次8號 (見調查物
    證肆卷第11、12頁)、附表二號次A08號 (見調查物證貳卷第
    2宗第12頁、照片卷第7頁)之不符單據及審查表; 就被告
    癸○○部分，有附表一號次55號 (見調查物證肆卷第99、10
    0頁)之不符單據; 就被告庚○○部分，有附表三編號M03號
    (見調查物證陸卷第11頁至第15頁)之建築執照卷宗影本; 就
    被告丁○○部分，有附表二號次A26、C28號 (見調查物證貳
    卷第2宗第93、95頁、第4宗第85、87頁)之不符單據及審查
    表在卷可資比對，足認被告4人犯行明確。
(十九)再林女與其他被告丙○○等18人共犯前揭犯行後，依上述事
    實及附表一、二、三所載，林女共獲利1,130,731元，丙○○分得74,300元，丁○○分得24,500元，戊○○分得97,05
    0 元，庚○○分得14,280元，辛○○分得65,500元，壬○○
    分得49,500元，癸○○分得800元，子○○分得26,800元，
    辰○○分得1 17,400元，午○○分得99,950元，未○○分得
    50, 700元，酉○○分得84,580元，亥○○分得42,500元，
    地○○分得21,850元，宇○○分得18,558元，宙○○分得
    21,164元，玄○○分得13,808元，黃○○分得41,650元。均
    詳如附表四所載。
(二十)查貪瀆案件，受害者為國家，共犯皆獲有暴利，其犯罪隱密
    性極高，加之機關內部勾稽不良，更難以被查覺，尤以本案
    查獲時已時隔甚久又牽連甚廣，在採嚴格證據主義原則下取
    證極為不易，是核證據確鑿而可起訴之案件本屬少數，其犯
    罪黑數極高自屬當然，是不能以被告僅有1案證據明確而被
    起訴，即辯稱件少錢微，被告不可能冒險云云，顯然忽略貪
    瀆案件本質，所辯自不足採。綜上所述，本案事證明確，被
    告丙○○、丁○○、戊○○、庚○○、辛○○、壬○○、癸○○、子○○、辰○○、午○○、未○○、酉○○、亥○○
    、地○○、宇○○、宙○○、玄○○、黃○○等18人之犯行
    洵堪認定，應依法論科。
四、被告等人行為後，刑法業已於94年2月2日修正公布，95年7
    月1日施行，按行為後法律有變更者，適用行為時之法律。
    但行為後之法律有利於行為人者，適用最有利於行為人之法
    律，修正後刑法第2條第1項定有明文。此為「從舊從輕」之
    比較。所謂「法律有變更者」，指行為時與裁判時之刑罰法
    律，關於刑罰權規範事項互有不同內容之規定而言。而為「
    從舊從輕」之比較時，應就罪刑有關之共犯、未遂犯、想像
    競合犯、牽連犯、連續犯、結合犯，以及累犯加重、自首減
    輕暨其他法定加減原因（如身分加減）與加減例等一切情形
    ，綜其全部罪刑之結果而為比較 (最高法院95年度第8次刑
    事庭會議決議參照)。經查:
(一)修正前刑法第10條第2項原規定: 稱公務員者，謂依法令從
    事於公務之人員，乃採最廣義之解釋，修正後第10條第2項
    則將公務員依性質析分為依法令服務於國家、地方自治團體
    所屬機關而具有法定職務權限者、其他依法令從事於公共事
    務而具有法定職務權限者及受國家、地方自治團體所屬機關
    依法委託，從事與委託機關權限有關之公共事務者等共3類
    型，查被告巳○○自87年11月3日起迄92年4月1日止，任職
    於臺東縣政府建設局建築管理課，負責建造執照、雜項執照
    、使用執照申請案件之文件收發、檔案管理等工作已如前述
    ，是被告巳○○係屬依法令從事於公務之人員，復屬依法令
    服務於地方自治團體所屬機關而具有法定職務之公務員，無
    論修法前後，被告巳○○之身分均符合刑法上所稱之公務員
    定義，是新法並未更有利於被告巳○○，故依最高法院95年
    度第21次刑事庭會議決議意旨，應適用裁判時刑法第10條第
    2項之規定。
(二)被告行為時，修正前貪污治罪條例第5條法定刑有罰金刑之
    規定，依刑法第11條前段，自應適用刑法罰金刑之相關規定
    ，再修正後刑法第33條第5款規定罰金刑為新臺幣1,000元以
    上，以百元計算之，較修正前該條款規定罰金刑為銀元1元
    以上，即新臺幣3元以上，以適用修正前之法律，對被告較
    為有利。又依修正前刑法第67條規定罰金加減者，其最高度
    及最低度同加減之，然修正後刑法第68條規定罰金加減者，
    僅加減其最高度，此部分，比較新舊法之規定，以修正前之
    刑法對被告有利，應依修正前之刑法定其罰金加重之標準。
(三)有關刑法第28條共同正犯部分，被告巳○○與其他共犯丙○○等18人間就前揭犯罪事實之犯行，具有犯意聯絡及行為分
    擔，不論依修正前之刑法第28條，或修正後之刑法第28條之
    規定，均構成共同正犯，對被告等人而言並無有利或不利之
    情形，依最高法院95年度第21次刑事庭庭務會議決議，應適
    用裁判時刑法第28條論處。
(四)修正後之刑法刪除第55條關於牽連犯之規定。本件被告等人
    所犯行使登載不實公文書與公務員利用職務上機會詐取財物
    2罪間具牽連犯關係 (詳如後述)，依修正前即行為時之規定
    ，應從一重之罪處斷，依修正後之刑法則因已刪除牽連犯規
    定，應依數罪併罰規定分論併罰。比較新舊法規定，修正後
    之規定並非較有利於被告，本件應適用行為時即修正前刑法
    牽連犯規定處斷。
(五)刑法第56條連續犯規定業已修正刪除，是新法修正施行後，
    被告等人之數犯罪行為，即須分論併罰。此刪除雖非犯罪構
    成要件之變更，但顯已影響行為人刑罰之法律效果，自屬法
    律變更，依新法第2條第1項規定，比較新、舊法結果，本件
    仍應適用較有利於被告之行為時法律即舊法論以連續犯。
(六)修正前刑法第37條第2項規定: 宣告6個月以上有期徒刑，依
    犯罪之性質認為有褫奪公權之必要者，宣告褫奪公權1 年以
    上10年以下。修正後刑法第37條第2項則規定為: 宣告1年以
    上有期徒刑，依犯罪之性質認為有褫奪公權之必要者，宣告
    1年以上10年以下褫奪公權。然「科刑判決所適用之法律，
    無論係對主刑、從刑或刑之加重、減輕或免除等項，除法律
    別有規定外，應本統一性及整體性之原則而適用之，不容與
    主刑所適用之法律任意割裂」 (最高法院85年度臺上字第
    2483 號判決意旨參照)。則本件關於褫奪公權部分，自應分
    就被告等應適用之法律，而分別適用刑法修正前、後第37條
    第2項之規定。
(七)綜合本件被告全部罪刑結果而為比較，行為後修正之刑法並
    不較有利於被告，本件應適用行為時即修正前刑法之規定論
    科。
五、次按貪污治罪條例已於95年5月30日修正通過，由總統以華
    總一義字第09500075701號令公布，並自95年7月1日起施行
    ，其中第2條: 「依據法令從事公務之人員，犯本條例之罪
    者，依本條例處斷，其受公務機關委託承辦公務之人，犯本
    條例之罪者，亦同。」已修正為: 「公務員犯本條例之罪者
    ，依本條例處斷。」，然因該條例並未對公務員定義，是依
    同條例第19條規定，應適用刑法第10條第2項關於公務員之
    定義，是公務員定義之規定已與94年2月2日修正通過，95
    年7月1日起施行之刑法第10條第2項規定相同，合先敘明。
    再貪污治罪條例第3條、第5條第1項第2款、第10條、第12條
    、第17條均無修正，自無比較新舊法之問題，附此敘明。
六、又按刑法第213條登載不實罪，與同法第211條變造公文書罪
    之區別，前者為有權登載而故意登載不實，後者為無權更改
    而非法塗改。最高法院著有46年臺上字第1110號判例可資參
    照。再公務員違背職務之行為，與其所收受之賄賂或不正利
    益之間固須具有對價關係。而此之所謂對價關係，祇要雙方
    行賄及受賄之意思達成一致，而所交付之賄賂或不正利益，
    與公務員為違背職務行為之間具有原因目的之對應關係，即
    為已足 (最高法院94年度臺上字第3187號判決意旨參照)。
    且貪污治罪條例第5條第1項第2款規定之利用職務上之機會
    詐取財物罪，其所謂「利用職務上之機會」，係指假借職務
    上之一切事機，予以利用者而言，其所利用者，職務本身固
    有之事機，固不論矣，尚包括由職務上所衍生之機會，可見
    此規定之重點在於機會 (最高法院95年度臺上字第3355號判
    決意旨參照)。核被告巳○○所為，係犯貪污治罪條例第5條
    第1項第2款之利用職務上機會詐取財物罪及刑法第216條、
    第213條行使公務員職務上不實登載之文書罪。被告巳○○
    所為公務員登載不實文書之低度行為，為行使前開文書之高
    度行為所吸收，不另論罪。被告巳○○於其職務上所掌之行
    政規費及行政罰鍰四聯單之公文書上先填寫尾數再改為正確
    數額之行為，僅係利用職務上的機會為登載不實而已，既無
    職務上應為而不為或不應為而為之違背職務行為，且與其他
    被告利用機會詐取財物之目的同一，並無行賄受賄之對價關
    係，其他被告亦係利用林女職務上之機會詐取財物，也無交
    付賄賂予林女使之違背職務而獲取不正利益之犯意聯絡;是
    公訴意旨認被告巳○○所為係犯貪污治罪條例第4條第1項第
    5款之違背職務受賄罪，其他被告係犯同條例第11條第1項之
    違背職務行賄罪乙節，容有誤會，惟構成犯罪之具體事實及
    其犯罪之日、時、處所等基本社會事實同一，爰依刑事訴訟
    法第300條變更檢察官之起訴法條。再被告林女就上開2罪犯
    行，與其他被告丙○○等18人有犯意聯絡及行為分擔，均為
    共同正犯，被告巳○○係依據法令從事公務之人員，其他被
    告丙○○等18人與有公務員身分之被告林女共犯貪污治罪條
    例第5條第1項第2款之罪，被告丙○○等18人雖無公務員身
    分，惟與公務員巳○○共犯貪污治罪條例之罪，依貪污治罪
    條例第3條規定，應論以貪污治罪條例第5條第1項第2款之共
    同正犯，此為刑法第31條第1項之特別規定，自無再適用刑
    法第31條第1項規定之必要 (最高法院89年度臺上字第3786
    號判決意旨參照)。被告林女和被告丙○○、丁○○、戊○○、辛○○、壬○○、子○○、辰○○、午○○、酉○○、
    亥○○、地○○、宙○○、玄○○、黃○○等14人先後數次
    之共同利用職務上機會詐取財物犯行及行使公務員登載不實
    文書之犯行，其時間緊接，手法類似，所犯為構成要件相同
    之罪，顯係基於概括犯意為之，為連續犯，應依修正前刑法
    第56條之規定，各論以連續利用職務上機會詐取財物罪及連
    續行使使公務員登載不實文書罪，並均加重其刑。上開被告
    林女和被告丙○○等14人所犯連續違反貪污治罪條例第5條
    第1項第2款利用職務上機會詐取財物罪、刑法第216條、第
    213 條連續行使公務員登載不實文書罪間，及被告庚○○、
    癸○○、未○○、宇○○等4人和被告林女所犯共同利用職
    務上機會詐取財物犯行及行使公務員登載不實文書之犯行間
    ，有手段目的之牽連關係，應依修正前刑法第55條後段規定
    ，從一重之連續違反貪污治罪條例第5條第1項第2款處斷。
    被告丁○○、庚○○、癸○○、地○○、宇○○、宙○○、
    玄○○等7人犯罪所得之財物均在50,000元以下，應依貪污
    治罪條例第12條第1項規定，減輕其刑。其有加重其刑部分
    (即連續犯部分)，均先加後減。公訴意旨認被告林女填寫行
    政規費、行政罰鍰四聯單之事實，係犯刑法第211條變造公
    文書罪，核與前揭最高法院46年臺上字第1110號判例意旨不
    合，又被告庚○○、癸○○、未○○、宇○○等4人僅與被
    告林女共犯1件申請案，亦無公訴意旨所指之連續犯數罪關
    係等情，均有未洽，附此敘明。爰審酌被告等19人為圖私利
    ，被告丙○○等18人竟與被告巳○○合謀以填寫尾數虛開行
    政規費及行政罰鍰四聯單之方式共同詐取公款，嚴重損害臺
    東縣政府公庫行政規費及行政罰鍰收入之正確性及業主繳納
    公款之合法性，兼衡渠等犯罪之動機、目的、手段，平日生
    活狀況、智識程度，品行，參與犯罪行為之輕重，犯罪所生
    危害，及被告巳○○犯後坦承犯行，態度良好，被告丙○○
    等18人犯後猶飾詞狡辯圖卸犯行，並無悔意等一切情狀，分
    別量處如主文所示之刑。並依貪污治罪條例第17條之規定，
    均諭知宣告褫奪公權。
七、又查被告等人犯罪之時間，雖均在96年4月24日之前，惟依
    中華民國96年罪犯減刑條例第3條第1項第1款但書規定，僅
    被告丁○○、庚○○、癸○○、地○○、宇○○、宙○○、
    玄○○等7人所犯符合該條例所定之減刑條件，各應依同條
    例第2條第1項第3款、第14條規定，均減其宣告刑及褫奪公
    權部分2分之1，併此敘明。
八、再被告等人觸犯貪污治罪條例第5條第1項第2款所得如附表
    四所示之財物，依貪污治罪條例第10條第1項、第2項規定，
    不問個人所得多少，均應向被告等19人連帶追繳，發還被害
    人臺東縣政府，如全部或一部無法追繳時，應以其財產連帶
    抵償之 (司法院29年院字第2024號解釋、最高法院92年度臺
    上字第3917號判決意旨參照)。復按共同正犯，應對犯罪之
    全部事實負責，原判決既認上訴人等為共同正犯，則就所得
    財物應合併計算，全部追繳沒收，方為適法 (參照司法院20
    24號解釋)。乃竟分別就各人所得加以追繳沒收，自非合法
    。最高法院著有64年臺上字第2613號判例可資參照。又共同
    正犯因犯罪所得之贓額應合併計算，其應追繳沒收者，亦應
    就其總額諭知追繳沒收；復按犯貪污治罪條例第4條至第6條
    之罪，情節輕微，而其所得或所圖得財物或不正利益在新臺
    幣5萬元以下者，減輕其刑，固為同條例第12條第1項所明定
    。惟2人以上共同實施犯罪，應負共同責任，其個人所分得
    財物或圖得財物或不法利益雖在新臺幣5萬元以下，或個人
    縱未分得或圖得任何財物及不法利益，然共犯者間所得或圖
    得之財物及不法利益總數如超過新臺幣5萬元，縱屬情節輕
    微，仍無該條項之適用 (最高法院93年度臺上字第2231號判
    決意旨參照)。是本件被告丙○○等18人與被告巳○○間共
    同詐得之款項，依上揭最高法院判例及判決意旨，自應就巳
    ○○與其他被告等人間共同詐得之總額即附表四所示之差額
    總數追繳沒收之。
九、據上論斷，應依刑事訴訟法第299條第1項前段，第300條，
    貪污治罪條例第5條第1項第2款、第2條前段、第3條、第10
    條第1項、第2項、第17條，刑法第2條第1項前段、第11條前
    段、第28條、(修正前)第56條、第216條、第213條、(修正
    前)第55條後段、第37條第2項，中華民國96年罪犯減刑條例
    第2條第1項第3款、第3條第1項第1款但書、第14條，罰金罰
    鍰提高標準條例第1條前段，判決如主文。
本案經檢察官乙○○到庭執行職務
中　　華　　民　　國　　96　　年　　9　　 月　　21　　日
                  刑事第二庭審判長法  官  李水源
                                  法  官  簡芳潔
                                  法  官  曾宗欽
以上正本證明與原本無異。
如不服本判決應於收受本判決後10日內向本院提出上訴書狀；上
訴書狀應敘述具體理由。未敘述上訴理由者，應於上訴期間屆滿
後20日內向本院補提理由書狀（均須按他造當事人之人數附繕本
）。「切勿逕送上級法院」。
                                  書記官　沈茜庭
中　　華　　民　　國　　96　　年　　9　　月　　26　　日
附錄本案論罪科刑法條全文:
貪污治罪條例第5條:
有下列行為之一者，處7年以上有期徒刑，得併科新台幣6千萬元
以下罰金：
一  意圖得利，擅提或截留公款或違背法令收募稅捐或公債者。
二  利用職務上之機會，詐取財物者。
三  對於職務上之行為，要求、期約或收受賄賂或其他不正利益
    者。
前項第1款及第2款之未遂犯罰之。
刑法第213條
公務員明知為不實之事項，而登載於職務上所掌之公文書，足以
生損害於公眾或他人者，處1年以上7年以下有期徒刑。
